ACORDAO-COMPLETO-2357272

ACÓRDÃO 10185/2020 ATA 33/2020 - SEGUNDA CÂMARA

VISTOS, relatados e discutidos estes autos de Tomada de Contas Especial - TCE instaurada pelo Ministério do Turismo, em desfavor de Francisco Alípio Neves, ex-Prefeito do Município de São Sebastião do Umbuzeiro/PB, pelo não encaminhamento da documentação de prestação de contas dos recursos repassados ao Município por força do Convênio n.º 764/2010, cujo objeto era incentivar o turismo, por meio da realização do projeto "São João Antecipado", nos dias 12/6/2010 e 13/6/2010, no valor previsto de R$ 105.000,00, sendo R$ 100.000,00 do concedente e R$ 5.000,00 à conta do convenente;
ACORDAM os Ministros do Tribunal de Contas da União, reunidos em sessão de Segunda Câmara, ante as razões expostas pelo Relator, em:
9.1. considerar revel o Sr. Francisco Alípio Neves (CPF: XXX.450.054-XX) , ex-prefeito municipal de São Sebastião do Umbuzeiro - PB, para todos os efeitos, dando-se prosseguimento ao processo, com fulcro no art. 12, § 3º, da Lei 8.443/1992;
9.2. acolher as razões de justificativa das Sras. Manoelina Pereira Medrado e Janaina Cristina Machado Pinto Amazonas e do Sr. Carlos Alberto da Silva, para excluí-los da relação processual;
9.3 julgar irregulares as contas do Sr. Francisco Alípio Neves , com fundamento no art. 16, inciso III, alíneas "b" e "c", e no art. 19, caput, da Lei 8.443, de 1992, e condená-lo ao pagamento da importância de R$ 100.000,00 (cem mil reais) , atualizada monetariamente e acrescida dos juros de mora, calculados desde 22/11/2010 até o efetivo recolhimento, fixando-lhe o prazo de 15 (quinze) dias para que comprove, perante o Tribunal, o recolhimento da dívida aos cofres do Tesouro Nacional, nos termos do art. 23, inciso III, alínea "a", da citada lei e art. 214, inciso III, alínea "a", do Regimento Interno do TCU (RITCU) ;
9.4. aplicar ao Sr. Francisco Alípio Neves (CPF: XXX.450.054-XX) , a multa prevista no art. 57 da Lei 8.443/92, c/c o art. 267 do RI/TCU, no valor de R$ 20.000,00 (vinte mil reais) , fixando-lhe o prazo de 15 (quinze) dias, a contar da notificação, para que comprove perante o Tribunal (art. 214, inciso III, a, do Regimento Interno do TCU) , o recolhimento da dívida aos cofres do Tesouro Nacional, atualizada monetariamente desde a data deste acórdão até a do efetivo recolhimento, se forem pagas após o vencimento, na forma da legislação em vigor;
9.5. autorizar, desde logo, a cobrança judicial da dívida, nos termos do art. 28, inciso II da Lei 8.443/1992, caso não atendidas as notificações;
9.6. autorizar, desde logo, com fundamento no art. 26, da Lei 8.443/1992, c/c o art. 217, do Regimento Interno do TCU, caso seja do interesse do responsável, o parcelamento das dívidas em até 36 (trinta e seis) parcelas, incidindo sobre cada uma, os encargos legais devidos, sem prejuízo de alertá-lo de que, caso opte por essa forma de pagamento, a falta de comprovação do recolhimento de qualquer parcela implicará o vencimento antecipado do saldo devedor, nos termos do art. 26, parágrafo único, da Lei 8.443/1992, c/c o art. 217, § 2º, do Regimento Interno do TCU;
9.7. dar ciência aos responsáveis e aos demais interessados, bem como ao Procurador-Chefe da Procuradoria da República no Estado da Paraíba, nos termos do § 7º do art. 209 do Regimento Interno do TCU, para adoção das medidas que entender cabíveis, informando-lhes que o inteiro teor da deliberação pode ser consultado no endereço http://www.tcu.gov.br/acordaos.

Tomada de Contas Especial  TCE instaurada pelo Ministério do Turismo, em desfavor de Francisco Alípio Neves, ex-Prefeito do Município de São Sebastião do Umbuzeiro/PB, pelo não encaminhamento da documentação de prestação de contas dos recursos repassados ao Município por força do Convênio n.º 764/2010, cujo objeto era incentivar o turismo, por meio da realização do projeto São João Antecipado".

Segunda Câmara

Município de São Sebastião do Umbuzeiro - PB.

3. Interessados/Responsáveis:
3.1. Interessado: Ministério do Turismo (05.457.283/0001-19).
3.2. Responsáveis: Carlos Alberto da Silva (XXX.797.948-XX); Francisco Alípio Neves (XXX.450.054-XX); Janaína Cristina Machado Pinto Amazonas (XXX.652.921-XX); Manoelina Pereira Medrado (XXX.428.531-XX).

13.1. Ministros presentes: Ana Arraes (Presidente), Augusto Nardes, Aroldo Cedraz (Relator) e Raimundo Carreiro.
13.2. Ministros-Substitutos presentes: Marcos Bemquerer Costa e André Luís de Carvalho.

AROLDO CEDRAZ

Transcrevo, a seguir, a instrução de mérito subscrita por Auditora Federal de Controle Externo à peça 34, a qual contou com a anuência do corpo diretivo da então Secex-PR (peças 35 e 36) :
"INTRODUÇÃO
1.	Cuidam os autos de tomada de contas especial instaurada pelo Ministério do Turismo (MTur) , em desfavor do Sr. Francisco Alípio Neves, na condição de prefeito municipal de São Sebastião do Umbuzeiro - PB, em razão do não encaminhamento da documentação exigida para a prestação de contas dos recursos repassados à entidade por força do Convênio 764/2010 (Siconv 737608/2010) , celebrado entre o Ministério do Turismo e o aludido município, que teve por objeto incentivar o turismo, por meio da realização do projeto "São João Antecipado", conforme Plano de Trabalho, a ser realizado nos dias 12 e 13/6/2010 (peça 2, p.11, 12 e 36) . 
2. 	A presente tomada de contas especial pertencia, originalmente, à Secex/PB, tendo sido transferida para a Secex/PR por conta do Memorando-Circular 006/2016 - Segecex, de 3/3/2016 (Projeto TCE Estados) .
HISTÓRICO
3.	Conforme disposto na cláusula quinta do termo de convênio (peça 2, p.43) foram previstos R$ 105.000,00 para a execução do objeto, dos quais R$ 100.000,00 seriam repassados pelo concedente e R$ 5.000,00 corresponderiam à contrapartida. 
4.		Os recursos federais foram repassados em parcela única, mediante a ordem bancária 2010OB80163611, no valor de R$ 100.000,00, creditada em 22/11/2010 (peça 2, p.58) . 
5. 	O ajuste vigeu de 12/6/2010 a 21/1/2011, e previa a apresentação da prestação de contas no prazo de 30 dias do término da vigência (peça 2, p. 42, 49, 57 e 97) . 
6.	No relatório do tomador de contas (peça 2, p. 99-103) , de 17/3/2015, foi registrada a responsabilidade do ex-prefeito pelo dano causado ao erário, consubstanciada na impugnação integral dos recursos repassados no âmbito do Convênio 764/2010, no valor original de R$ 100.000,00.
7.	A Controladoria-Geral da União pronunciou-se pela irregularidade das contas consoante exposto no Relatório de Auditoria, no Certificado de Auditoria e no Parecer do Dirigente, todos sob o n. 1138/2015 (peça 2, p. 141-145) . Em seguida, a autoridade ministerial atestou haver tomado conhecimento das conclusões contidas nos mencionados documentos (peça 2, p.153) .
EXAME TÉCNICO
8.	Em instrução inicial dos autos (peça 3) , propôs-se a realização da citação do Sr. Francisco Alípio Neves, ex-prefeito do Município de São Sebastião do Umbuzeiro - PB, que contou com a anuência do diretor e do secretário desta Secex (peças 4 e 5) , tendo sido levada a efeito mediante o Ofício 0398/2016-TCU/SECEX-PR, de 12/4/2016 (peça 6) , recebido em 26/4/2016 (peça 17) .
9.	Efetuou-se, ainda, a audiência das Sras. Janaína Cristina Machado Pinto Amazonas e Manoelina Pereira Medrado e do Sr. Carlos Alberto da Silva, agentes que atuavam junto ao concedente, por meio dos Ofícios 0399, 0400 e 0401/2016-TCU/SECEX-PR (peças 7 a 9) , respectivamente, todos datados de 12/4/2016. 
10. 	Apesar de o Sr. Francisco Alípio Neves ter solicitado cópia dos atos (peças 23, 24 e 26) , bem como pedido prorrogação de prazo a este Tribunal (peça 27 e 28) , concedida pelo Relator mediante o Despacho de 24/6/2016 (peça 29) , e levada a efeito por meio do Ofício 0729/2016-TCU/SECEX-PR, de 28/6/2016 (peça 30) , recebido em 8/8/2016, conforme atesta o aviso de recebimento (AR) que compõe a peça 31, não se manifestou quanto à irregularidade a ele atribuída.
11.	Transcorrido o prazo regimental fixado e mantendo-se inerte o aludido responsável, impõe-se que seja considerado revel, dando-se prosseguimento ao processo, de acordo com o art. 12, § 3º, da Lei 8.443/1992.
12.	Os responsáveis ouvidos em audiência tomaram ciência dos ofícios que lhes foram remetidos, consoante documentos de peças 10 a 12, tendo apresentado, tempestivamente, suas razões de justificativa (peças 21, 22 e 25) posteriormente a pedidos de prorrogações de prazo (peças 13 a 16 e 18 a 20) , conforme passam-se a expor, seguidas da respectiva análise técnica.
I - Manoelina Pereira Medrado
13.	A Sra. Manoelina foi ouvida em audiência na condição de Consultora Jurídica do Ministério do Turismo, à época dos fatos (Ofício 0400/2016-TCU/SECEX-PR - peça 8) , para que apresentasse razões de justificativa, nos termos a seguir discriminados: 
 (...) aprovação de parecer jurídico, em 12/6/2010, favorável à celebração do Convênio 764/2010 (Siconv 737608/2010) , firmado entre o Ministério do Turismo e a Prefeitura se São Sebastião do Umbuzeiro/PB, nessa data, tendo por objeto incentivar o turismo, por meio da realização do projeto "São João Antecipado", conforme Plano de Trabalho, a ser realizado nos dias 12 e 13/6/2010, quando era sabido que, ante a exiguidade de tempo entre a expedição do parecer e a data de realização do evento, haveria a infringência ao artigo 42, caput, ao art. 54, inciso II, ambos da Portaria Interministerial MP/MF/MCT 127/2008 (DOU 30/5/2008) .
14.	 As razões de justificativas apresentadas pela responsável foram juntadas à peça 21.
15.	Em considerações preliminares, 	a Sra. Manoelina ressaltou que é servidora pública, em exercício de Cargo Comissionado DAS 101.5, na função de Consultora Jurídica do MTur, por força de nomeação pela Portaria 366, de 24/5/2006, em cujo exercício permanece até a presente data, e discorreu acerca de normativos que disciplinam a atuação do Advogado Público no desempenho de suas atividades. Em relação a esses normativos, concluiu que compete aos advogados públicos o exame prévio e conclusivo quanto aos termos das minutas propostas. Porém, referiu que, embora a análise pela Consultoria Jurídica, nesses casos, seja obrigatória, não vincula a Administração, a quem compete a decisão administrativa final.
16.	Ato contínuo, referiu que é imperioso consignar que a análise das minutas de editais de licitação, contratos, acordos, convênios ou ajustes pela Consultoria Jurídica restringe-se forçosamente aos aspectos jurídicos. Por outro lado, mencionou que o exame do mérito do ato administrativo, no que diz respeito ao interesse em celebrar um convênio e à obrigatória observância dos princípios da boa gestão e da persecução constante do interesse público é da competência exclusiva da autoridade administrativa, não cabendo ao órgão jurídico sopesá-lo.
17.	Asseverou que ao Advogado Público compete verificar a existência dos requisitos jurídico-formais, não lhe cabendo emitir juízo de valor acerca da conveniência e oportunidade de determinado ato administrativo.
18.		Aludiu que no livre exercício de suas atribuições legais e regimentais, aprovou manifestação jurídica por ter a convicção de que os termos da minuta do Convênio em questão estavam de acordo com as prescrições legais e doutrinárias, o entendimento dessa Egrégia Corte de Contas, o Parecer Técnico e o Plano de Trabalho devidamente aprovado pela respectiva Área Técnica.
19.	Registrou que a aprovação do parecer jurídico pela Manifestante decorreu do fato do opinativo estar alicerçado em lições de doutrina, jurisprudência e por defender tese baseada em interpretação de lei, inexistindo dolo, culpa, erro grave, ou outros elementos capazes de evidenciar má-fé, negligência, imprudência ou imperícia do Advogado da União que o subscreveu.
20.	Observou que a manifestação da lavra da representante do Ministério Público junto ao Tribunal de Contas da União nos autos do Processo TC Processo 010.645/2010-1, referente à auditoria de conformidade realizada pela Secex/PR, na qual também foi convocada para manifestar-se sobre questões idênticas às aqui debatidas, sendo que o Acórdão 7307/2013-TCU-Primeira Câmara, que julgou o referido processo, acompanhou o posicionamento do Ministério Público e acatou as razões de justificativas da responsável.
21.	 Mencionou que na aludida manifestação, restou consignado o entendimento quanto à suficiência da análise da matéria relativa às minutas de convênios sob os aspectos legais nos casos concretos, com as devidas fundamentações e remissões aos dispositivos normativos aplicáveis, pelo que a análise, nos termos citados, afasta ilicitudes que possam atrair a responsabilidade solidária do assessor ou consultor jurídico signatário.
22.	Destacou que o citado Parecer consignou a jurisprudência do Tribunal de Contas da União, a exemplo dos Acórdãos 462/2003, 68/2004, 357/2005, 2706/2009 e 179/2011, todos do Plenário, e 6791/2011 e 1791/2012 da 2ª Câmara, em consonância também com decisões pertinentes do Supremo Tribunal Federal nos Mandados de Segurança 24.073DF e 24.6311DF, no sentido de que, nas situações em que os pareceres jurídicos são exigidos para a validade do ato, como são os casos de exame e aprovação de minutas de convênios ou ajustes, descabe responsabilizar os agentes signatários de manifestação de natureza meramente opinativa ou não vinculante que contenha tese aceitável e fundamentada em doutrina ou jurisprudência, salvo demonstração de culpa ou erro grosseiro. (Grifo original) .
23.	Em conclusão as preliminares arguidas a responsável asseverou que no âmbito de suas atribuições, aprovou Parecer Jurídico devidamente fundamentado na legislação que rege a espécie, na doutrina, na jurisprudência e no entendimento do Egrégio Tribunal de Contas da União, considerando, exclusivamente, os elementos que constavam no Siconv e nos autos do processo administrativo do Convênio auditado, quando da análise da minuta submetida ao exame jurídico.
24.	No mérito, apresentou as razões de justificativa a seguir transcritas, na íntegra (peça 21, p.4-9) : 
Ao analisar a minuta do Convênio em questão, a Manifestante, buscando verificar a existência dos requisitos jurídico-formais, aprovou o parecer jurídico específico para o referido Convênio, no qual foi analisada a minuta proposta pelo setor, verificada a conformidade com a legislação que rege a matéria, elencados os requisitos legais e as interpretações dessa Egrégia Corte de Contas quanto ao tema jurídico submetido ao seu crivo, de maneira a assistir à autoridade administrativa na tomada de decisão, no âmbito de seu poder discricionário, em celebrar o sobredito Convênio.
Destarte, verifica-se no Parecer CONJUR/MTur/nº 1.000/2010, aprovado por esta Consultora Jurídica, manifestação quanto aos termos propostos para o respectivo Instrumento e explanação acerca dos requisitos legais necessários à celebração do Convênio, elaborado em consonância com o posicionamento do TCU sobre determinados pressupostos, apontando, inclusive, os aspectos de natureza eminentemente técnico-administrativa cuja análise é de competência dos respectivos setores técnicos do MTur  (doc. 05) .
Ademais, deve-se reiterar que a manifestação jurídica tomou por base, exclusivamente, os elementos que constavam, até a data da análise, no Sistema SICONV e nos autos do respectivo processo administrativo, não sendo de responsabilidade do Advogado Público possíveis inconsistências em análises técnicas e, principalmente, eventuais irregularidades praticadas pelo Convenente quando da execução do Convênio.
Outrossim, esta Pasta envidou esforços na tentativa de que o Convenente efetuasse a regular prestação de contas relacionada ao Convênio ora analisado, conforme se verifica no Ofício nº 2358/2010/CGCV/DGI/SE/MTur, de 01/12/2010, recebido em 22/12/2010 (doc. 06) , tendo o Município apresentado a respectiva prestação de contas em 19/5/2011, que, mesmo extemporânea, foi analisada em 19/10/2011 pela Coordenação-Geral de Monitoramento, Fiscalização e Avaliação de Convênios, por intermédio da Nota Técnica de Análise e 211/2011, que concluiu pela necessidade de diligência ao Convenente para apresentação de documentação complementar, na forma do Ofício nº 1343/2012/CGMG/SNPTur/MTur, de 14/11/2012, recebido em 22/11/2012 (doc. 7) . Não tendo sido apresentada a documentação complementar solicitada foi novamente diligenciada pela Diretoria de Gestão Interna, por meio dos Ofícios nº s 124 e 125/2013/CGCV/DGI/SE/MTur, de 15/1/2013, recebidos em 28/1/2013 pelo Município e pelo Gestor signatário do Convênio (doc. 08) , tendo o Município, em 31/1/2013, requerido prorrogação do prazo e cópia completa dos autos, por meio do Ofício nº 25/2013 (doc. 09) , sem, contudo, dar cumprimento à diligência. Desta forma, a prestação de contas foi reprovada pela Nota Técnica de Reanálise nº 0246, de 31/5/2013, da Coordenação-Geral de Convênios, aprovada pela Diretoria de Gestão Interna do MTur, sendo, em 4/6/2013, encaminhado ao Município e ao Senhor Prefeito os Ofícios nº s 1801 e 1803/2013/CGCV/DGI/SE/MTur, recebidos em 3/7/2013 (doc. 10) , pelos quais informa que a prestação de contas foi reprovada e solicita a devolução integral dos recursos repassados sob pena de instauração de Tomada de Contas Especial. Por fim, em 14/2/2014, não tendo sido o erário ressarcido, iniciou-se o processo de instauração da Tomada de Contas Especial relacionada ao Convênio nº 764/2010, Siconv nº 737608/2010, consoante Despacho de Instauração de TCE (doc. 11) , tendo sido o Processo de TCE encaminhado, em 17/3/2015, à CGU pelo Ofício nº 100/CTCE/SPOA/SE/MTur, recebido em 20/3/2015 (doc. 12) .
Assim, as medidas adotadas por esta Pasta evidenciam a preocupação do Ministério do Turismo com o fiel cumprimento das leis e regulamentos que tutelam o Interesse Público, a Legalidade, a Moralidade e a Eficiência dos Atos Administrativos.
Ainda, releva salientar que, previamente à manifestação jurídica aprovada pela Signatária, a Proposta do Convênio e seu Plano de Trabalho, juntamente com os documentos informações constantes no SICONV e nos autos do respectivo processo, foram analisados e obtiveram aprovação técnica do setor competente do Ministério, conforme apontado no respectivo Parecer Jurídico  (doc. 05, já citado) .
Feitas essas ressalvas, passo a discorrer sobre o apontado no Ofício nº 0400/2016-TCU/SECEX, transcrito no primeiro parágrafo desta manifestação.
O endosso do Parecer/CONJUR/MTur/nº 1000/2010, emanado desta Consultoria Jurídica, ocorreu após a análise da matéria e conforme os documentos que até então constavam do Sistema SICONV e dos autos do processo em questão.
Em decorrência da publicação da Portaria Interministerial nº 127/08, as propostas de Convênios, a partir de 1º de setembro de 2008, passaram a ser obrigatoriamente encaminhadas pelo Sistema SICONV, cabendo aos Proponentes credenciados, interessados em celebrar Convênios com a União, a apresentação obrigatória das propostas via SICONV, as quais devem conter, entre outras informações, a previsão de prazo para a execução consubstanciada em um cronograma de execução do objeto, o respectivo cronograma de desembolso, o plano de aplicação dos recursos a serem desembolsados pelo Concedente e a contrapartida financeira do Proponente.
Insta registrar que o referido Sistema possibilita a inserção, pelo Proponente, da vigência do Convênio a ser firmado, fixada de acordo com os prazos previstos para a consecução do objeto e em função das metas, conforme estabelece o inciso IV, do art. 15, da Portaria Interministerial nº 127/08, normativo vigente à época da formalização do Convênio nº 737608/2010.
Resta claro, portanto, que compete ao Proponente a elaboração do Projeto a ser apresentado como proposta de Convênio, devendo ser considerados todos os seus aspectos, inclusive os prazos suficientes à execução das etapas/metas para consecução do objeto e seu prazo de vigência, que deve englobar não somente o prazo necessário para a execução física das etapas como, também, o tempo para realização das contratações e efetivação de todos os pagamentos de fornecedores e prestadores de serviços contratados.
Sendo assim, o Proponente, quando apresentou a respectiva Proposta do Convênio tratado no processo de Tomada de Contas Especial, TC Processo 026.348/2015-2, estipulou prazos tanto de execução quanto de vigência que entendeu suficientes e necessários à plena execução do objeto conveniado, conforme determina a legislação que rege a espécie, tendo sido o Plano de Trabalho, constante do respectivo processo de formalização, objeto de análise e aprovação prévia pela Área Técnica competente do Ministério do Turismo, conforme Parecer Técnico nº 1110/2010 da Coordenação-Geral de Análise de Projeto da Secretaria Nacional de Políticas de Turismo desta Pasta Ministerial  (doc. 13) .
Outrossim, não compete a Administração Pública Federal interferir na forma do ente federado efetuar as contratações necessárias à execução do objeto do convênio em questão ou perquirir a utilização de contratações pretéritas, sob pena de violação ao Princípio da Autonomia Federativa, nos termos do art. 18 da Constituição Federal.
Releva salientar, ainda, que a análise e aprovação do Plano de Trabalho, com todos os seus elementos, é de competência estrita da Área Técnica deste Ministério, pelo que não cabe imputar possíveis inconsistências no Plano de Trabalho, inclusive no que diz respeito aos prazos de execução e vigência, ao advogado público, ao qual compete demonstrar ao administrador os requisitos jurídico-formais para celebração dos Convênios e o exame dos termos das minutas submetidas a sua análise.
Neste aspecto, cumpre destacar o teor do Enunciado nº 07, constante do Manual de Boas Práticas Consultivas da Advocacia Geral da União (2ª edição, 2014) , segundo o qual o órgão Consultivo não deve emitir manifestações conclusivas sobre temas não jurídicos, tais como os técnicos, administrativos ou de conveniência e oportunidade. Dessa forma, a avaliação do "prazo extemporâneo" de execução e vigência dos ajustes, ante a proximidade com os eventos apoiados, em razão da prevalência do aspecto técnico, sujeita-se ao juízo discricionário da área técnica competente para analisar a celebração do ajuste.
Registre-se, por oportuno, que inexistia, à época da ocorrência dos fatos ora analisados, nos diplomas legais que regiam as transferências voluntárias de recursos mediante Convênios Federais qualquer norma que estabelecesse prazo mínimo para aprovação de propostas, geração de Convênios, emissão de notas de empenho e aprovação de minutas de Convênios em relação ao termo inicial de execução das etapas constantes de Plano de Trabalho aprovado.
Diante disso, a aprovação técnica do Plano de Trabalho e a manifestação jurídica quanto aos termos da Minuta proposta para o Convênio em questão foram procedidas respeitando os prazos estipulados pelo Proponente para a correta execução do objeto apresentado, pelo que não se justifica a alegação da existência de curto prazo de tempo para a entidade executar o Convênio em conformidade com o Plano de Trabalho aprovado.
Tal prática, embora não razoável, não afrontava a legislação e não acarretou qualquer obstáculo para o Convenente executar o Ajuste, pois, como já foi assinalado nesta manifestação, foram observados os prazos previstos para início de execução e vigência propostos pelo próprio Convenente.
Releva salientar que, em observância às determinações do Tribunal de Contas da União, o Ministério do Turismo estabeleceu, através do Memorando-Circular nº 24, publicado em 16 de dezembro de 2009 e republicado em 10 de junho de 2010, critérios para avaliação da capacidade administrativa, técnica e financeira de entidades proponentes, bem como determinou a uniformização dos parâmetros para definição das fiscalizações in loco de convênios celebrados por esta Pasta Ministerial (doc. 14) .
Ainda sobre o tema, necessário consignar que o Ministério do Turismo editou sucessivos diplomas normativos que instituíam regras e critérios para a formalização de apoio a eventos do turismo mediante a celebração de Convênios, sendo que, hoje encontra-se vigente a Portaria e 112, de 23 de maio de 2013, que, além das regras e critérios para a formalização de instrumentos de transferência voluntária de recursos para apoio aos programas que visem ao desenvolvimento do Turismo, estabelece prazos para a prática dos referidos atos (doc. 15) .
Por todo exposto, resta claro que a aprovação técnica da Proposta e a manifestação jurídica quanto aos termos da minuta do Convênio foram procedidas em tempo hábil, dentro dos prazos propostos pelo Convenente para a execução do objeto apresentado.
No mais, o Ministério do Turismo, buscando a eficiência de sua atuação institucional, estabeleceu prazos e critérios para a formalização de Convênios, no âmbito do MTur, os quais vêm sendo rigorosamente cumpridos.
Ainda quanto à suposta irregularidade concernente ao "curto prazo de tempo" para formalização do Convênio, relevante destacar que a referida questão, ressalvadas as especificidades de cada caso concreto, foi alvo de análise desta Egrégia Corte de Contas, nos autos do já citado Processo TC nº Processo 010.645/2010-1, que, por intermédio do Acórdão nº 7307/2013-TCU-1 Câmara, restou consignado o acolhimento das razões de justificativa apresentadas pela Manifestante, no tocante às irregularidades resultantes da celebração de convênios com cronogramas de execução e vigências incompatíveis com as datas de realização dos eventos. Destarte, após manifestação da Subscritora nos autos do mencionado Processo TC nº Processo 010.645/2010-1, esta Corte Julgadora acatou as razões apresentadas, por estarem em consonância com a doutrina e legislação pátria, o que se espera, respeitosamente, ocorra no presente feito, diante da similaridade dos casos.
Imperioso consignar, ainda, conforme já amplamente explanado, compete à Consultoria Jurídica exclusivamente a análise da minuta de convênio apresentada, assim, não haveria como a ora Manifestante infringir às disposições contidas no art. 42, caput, e no art. 54, inciso II, ambos da Portaria Interministerial MP/MF/MCT/Nº 127, de 29 de maio de 2008, que estabelecem a obrigatoriedade de liberação dos recursos em consonância com o previsto no Plano de Trabalho, mesmo porque a análise e aprovação dos cronogramas constantes do Plano de Trabalho é de competência exclusiva do setor técnico finalístico, que o aprovou em 23/6/2009, conforme se verifica no Sistema SICONV, e no Parecer Técnico nº 1.110/2010 da Coordenação-Geral de Análise de Projeto da Secretaria Nacional de Políticas de Turismo do MTur  (doc. 13, já citado)  e, em relação à liberação efetiva dos recursos, como é do conhecimento de todos, demandava-se existência de limite financeiro e nessa época os recursos decorrentes de emendas parlamentares ao OGU-2010 eram disponibilizados pela Fazenda somente após o crivo político da Secretaria de Relações Institucionais da Presidência da República, hoje denominada de Secretaria de Governo da Presidência da República.
CONCLUSÃO
Excelentíssimo Senhor Ministro Relator, diante da análise dos autos e dos documentos anexos, verifica-se, de forma irrefutável, que não houve, por parte da ora Manifestante, qualquer infringência a dispositivos normativos. Outrossim, resta evidente que inexistiu, por parte desta signatária, violação aos Princípios da Legitimidade, da Economicidade, da Moralidade e da Eficiência, posto que a competência para avaliar e aprovar o Plano de Trabalho, inclusive no que diz respeito aos prazos de execução e vigência do Ajuste, é legalmente atribuída aos setores técnicos competentes, conforme determina a legislação que rege a matéria e entendimento dessa Egrégia Corte, em especial o exarado no Acórdão nº 7307/2013-TCU-1ªCâmara (doc. 4, já citado) .
Destarte, os atos praticados por esta Manifestante em momento algum violaram qualquer norma contida na Lei nº 8.666/93, no Decreto nº 6.170/2007, na Portaria Interministerial nº 127/2008, atualizados, ou em qualquer outro diploma legal ou regulamentar.
Portanto, espera-se que os esclarecimentos prestados sejam suficientes e satisfatórios para isentar a ora Manifestante de qualquer responsabilidade sobre irregularidades eventualmente ocorridas na execução do Convênio em questão, bem como, que sejam acolhidos como Razões de Justificativa.
Ante aos argumentos acima elencados, a Manifestante requer que esse Egrégio Tribunal de Contas se digne a conceder ao presente Processo TC nº Processo 026.348/2015-2 tratamento isonômico ao dispensado no caso analisado nos autos da TC nº Processo 010.645/2010-1, originário da SECEX-PR, no âmbito do qual foi proferido o Acórdão nº 7307/2013-TCU-Câmara, vez que se tratam de matérias idênticas, respeitas as especificidades de cada caso concreto, referentes à impossibilidade de responsabilização de Advogado Público pela prática de atos alheios à sua competência.
Por fim, coloco-me à disposição desse Egrégio Tribunal de Contas da União para quaisquer outros esclarecimentos porventura necessários, requerendo, mais uma vez, a exclusão do nome da Signatária do Processo TC nº Processo 026.348/2015-2, por ser de direito e de justiça.
Razões pela qual, pede deferimento. (Grifos originais) .
25.	Além das razões de justificativa, a responsável encaminhou a documentação juntada à peça 21, p.10-201.
Análise técnica das razões de justificativa de Manoelina Pereira Medrado:
26.	A conduta atribuída à responsável no presente processo consistiu no fato de ter anuído ao Parecer Jurídico 1.000/2010 (peça 2, p.26-35) , favorável à celebração do Convênio 764/2010 quando era sabido que, ante a exiguidade de tempo entre a expedição do aludido parecer (12/6/2010) e a data de realização do evento (12 e 13/6/2010) , haveria a infringência ao artigo 42, caput, ao art. 54, inciso II, ambos da Portaria Interministerial MP/MF/MCT 127/2008, a saber: 
art.42. A liberação de recursos obedecerá ao cronograma de desembolso previsto no Plano de Trabalho e guardará consonância com as metas e fases ou etapas de execução do objeto do instrumento.
art. 54. No acompanhamento e fiscalização do objeto serão verificados:
 (...) 
II - a compatibilidade entre a execução do objeto, o que foi estabelecido no Plano de Trabalho, e os desembolsos e pagamentos, conforme os cronogramas apresentados". No entanto, isso não ocorreu
27.	Inicialmente destaca-se que a Sra. Manoelina Pereira Medrado foi ouvida em audiência por este Tribunal em casos análogos (TCs Processo 030.035/2015-5 e Processo 033.184/2015-1) . O TC Processo 033.184/2015-1 já foi apreciado por este Tribunal pelo Acórdão 13230/2016-TCU-Segunda Câmara, no qual foram rejeitadas as razões de justificativas apresentadas naqueles autos e proposta multa à Sra. Manoelina. As presentes razões de justificativa se assemelham as razões de justificativa oferecidas pela responsável no TC já julgado. Diante disso, será aproveitada a análise técnica empreendida naqueles autos, no que couber, com os ajustes que se fizerem necessários, acrescida de análise complementar.
28.			No que tange à preliminar arguida pela responsável no sentido de que compete ao advogado público verificar a existência dos requisitos jurídico-formais, não lhe competindo emitir juízo de valor acerca da conveniência e oportunidade de determinado ato administrativo, como acima referido, o objeto da audiência consistiu na aprovação de parecer jurídico em 12/6/2010 (mesmo dia da data do início do evento) , sem apresentar ressalvas acerca da correlação temporal entre as etapas de execução física do objeto e o repasse dos recursos, onde era cediço que haveria infringência ao artigo 42, caput, ao art. 54, inciso II, ambos da Portaria Interministerial MP/MF/MCT 127/2008. Portanto, trata-se de questões de ordem eminentemente jurídica, atribuição estrita do Advogado Público e posta em relevo pela própria Manifestante, e não sobre a conveniência e oportunidade do ato administrativo em si, como afirmou. 
29.	Acerca do entendimento de que a manifestação da lavra da representante do Ministério Público junto a este Tribunal nos autos do TC Processo 010.645/2010-1, na qual também foi convocada para manifestar-se sobre questões idênticas às aqui debatidas, sendo que o Acórdão 7307/2013-TCU-Primeira Câmara, que julgou o referido processo, acompanhou o posicionamento do Ministério Público e acatou as razões de justificativas da responsável ali ofertadas, compete ressaltar que naqueles autos a responsável teve suas razões de justificativa acatadas face ao entendimento de que seu parecer contemplou a observação da correlação temporal entre as etapas de execução física do objeto e os repasses dos recursos, conforme consignado no aludido acórdão, trechos a seguir transcritos:
	Item 88, do Voto proferido no Acórdão 7307/2013-TCU-Primeira Câmara:
88. Por aí se vê que os pronunciamentos jurídicos emitidos por Marcela Dieckmann Jeolás, Manoelina Pereira Medrado, Ricardo Cleiton Medrado Alves, Luiz Humberto Vilela Costa, Renata Palatucci Menezes e André Marques de Oliveira Rosa mostram-se aptos a isentá-los de qualquer responsabilidade pelos procedimentos ora impugnados, observando-se entre as recomendações ali consignadas a clara alusão à necessidade de "observação da correlação temporal entre as etapas de execução física do objeto e os repasses dos recursos"  (item 30 do parecer jurídico) . 
Item 9.3 e 9.3.1 do Acórdão 7307/2013-TCU-Primeira Câmara:
9.3. no tocante às irregularidades resultantes da celebração de convênios com cronogramas de execução e vigências incompatíveis com as datas de realização dos eventos:
9.3.1. acolher as razões de justificativa apresentadas por Marcela Dieckmann Jeolás  (CPF XXX.823.437-XX) , Manoelina Pereira Medrado (CPF XXX.428.531-XX) , Ricardo Cleiton Medrado Alves (CPF XXX.676.845-XX) , Luiz Humberto Vilela Costa (CPF XXX.789.511-XX) , Renata Palatucci Menezes (CPF XXX.028.071-XX) e André Marques de Oliveira Rosa (CPF XXX.115.391-XX) . (Grifos nossos) . 
30.	Embora naqueles autos as razões de justificativa da responsável tenham sido acatadas, tal não deve se aplicar ao caso concreto, como se verá adiante. 
31.	Do exposto, entende-se que essas preliminares não auxiliam a responsável no caso que ora se examina.
32.	Isto posto, quanto às justificativa trazida no mérito no sentido de que aprovou o parecer jurídico específico para o aludido convênio, no qual foi analisada a minuta proposta pelo setor, verificada a conformidade com a legislação que rege a matéria, e que a manifestação jurídica tomou por base, exclusivamente, os elementos que constavam, até a data da análise, no Sistema Siconv e nos autos do respectivo processo administrativo, entende-se, desde já, que tais justificativas não podem prosperar.
33.	Como referido pela responsável (peça 21, p.3) , o art. 38, parágrafo único, da Lei 8.666/1993, preconiza que as minutas de editais de licitação, bem como as dos contratos, acordos, convênios ou ajustes devem ser previamente examinadas e aprovadas por assessoria jurídica da Administração. 
34.	A assessoria jurídica, por meio da responsável, aprovou mediante o Parecer Jurídico 1.000/2010 a minuta do convênio (peça 2, p. 26-35) , cujo texto incluiu o plano de trabalho. 
35.	Ao abordar sobre o plano de trabalho no aludido parecer (peça 2, p.31-32) , destacou-se no item 27, a seguir transcrito, que a observação da correlação temporal entre as etapas de execução física do objeto e os repasses dos recursos na celebração de convênios, tratava-se de uma exigência do TCU, conforme segue: 
27. A exigência na descrição e detalhamento das metas, etapas/fases a serem executadas, tem como fundamento, principalmente, quantificar realisticamente ao longo da vigência do Convênio as parcelas de recursos necessárias, ou seja, somente com Planos de Trabalhos com metas, etapas/fases bem detalhadas é possível examinar e aprovar Cronogramas de Desembolso em que haja correlação entre as etapas/fases de execução física e os aportes de recurso. Nesse sentido, o setor técnico competente deverá exigir dos Proponentes a observação da correlação temporal entre as etapas de execução física do objeto e os repasses dos recursos. Trata-se, pois, de exigência do TCU, conforme se infere de parte dos Acórdão 2066/2006-TCU-Plenário e nº 1852/2006 - Segunda Câmara, in verbis:
 (...) 
3.1.4 A falta de clareza nos desdobramentos das metas e das ações que efetivamente deverão ser implementadas, redundam em cronogramas de desembolso irreais, sem correlação entre as etapas de execução física e os aportes requeridos, de modo a quantificar realisticamente ao longo do tempo as parcelas de recursos necessárias, potencializando, assim, a liberação excessiva ou insuficiente de recursos em prejuízo da racionalidade administrativa e dos serviços que se pretende disponibilizar à população.
 (...) 
1.9- exija dos interessados na celebração de convênios a observação da correlação temporal entre as etapas de execução física do objeto e os repasses dos recursos, como forma de estabelecer parâmetros para a definição das parcelas do cronograma de desembolso proposto. (Grifos nossos) .
36.	Embora o setor jurídico tivesse conhecimento da necessidade da exigência da correlação temporal entre a etapa de execução física do objeto e os repasses de recurso, consoante acima exposto, em sua análise, foi omisso nesse sentido, limitando-se a indicar a necessidade da observância da correlação temporal. 
37.	Ao deparar-se com tal situação, o parecerista jurídico deveria ter se colocado contra a continuidade do Convênio 764/2010, pela clara infringência ao artigo 42, caput, e ao art. 54, inciso II, ambos da Portaria Interministerial MP/MF/MCT 127/2008. Caso houvesse tal registro esperado em seu parecer, a responsável teria se resguardado e possivelmente não seria ouvida em audiência.
38.	Ao não alertar sobre o exíguo prazo para a operacionalização do convênio, a consultora jurídica contribuiu para a perpetração das irregularidades na execução do Convênio 764/2010, tendo em vista o previsível descumprimento dos cronogramas físico-financeiros e do plano de trabalho.
39.		Acerca do entendimento de que cabia ao setor técnico competente exigir dos proponentes a observação da correlação temporal entre as etapas de execução física do objeto e os repasses dos recursos, ou de que a análise e aprovação do Plano de Trabalho, e respectivos elementos, competem estritamente a Área Técnica do Ministério, pelo que não cabe imputar possíveis inconsistências no Plano de Trabalho, inclusive no que diz respeito aos prazos de execução e vigência, ao advogado público. Por certo, não cabe ao setor jurídico a análise de aspectos de mérito técnico das metas, custos e do objeto do convênio, mas é exigível a verificação da existência de fixação de metas e de objeto preciso bem como do detalhamento de custos, eis que são exigências da norma. No entanto, no caso que ora se analisa, houve omissão sobre a correlação temporal quando era cediço que, ante a exiguidade de tempo entre a expedição do parecer e a data de realização do evento, haveria a infringência ao artigo 42, caput, ao art. 54, inciso II, ambos da Portaria Interministerial MP/MF/MCT 127/2008. Portanto, é inequívoco que a observação de todo o arcabouço normativo que rege os convênios é função do parecerista jurídico. 
40.	Sobre o entendimento de que compete ao proponente a elaboração do projeto a ser apresentado como proposta de convênio, devendo ser considerados todos os seus aspectos, inclusive os prazos suficientes à execução das etapas/metas para consecução do objeto, tal afirmação não exime o parecerista jurídico de proceder ao exame dessas propostas, conforme se depreende do disposto no art. 38, parágrafo único, da Lei 8.666/1993, supramencionado.
41.	Acerca da justificativa de que foram envidados esforços na tentativa de que o convenente efetuasse a regular prestação de contas relacionada ao presente convênio, tal fato não se relaciona com a infringência ao artigo 42, caput, ao art. 54, inciso II, ambos da Portaria Interministerial MP/MF/MCT 127/2008. 
42.	No que tange à solicitação no sentido de que se conceda ao presente processo tratamento isonômico ao dispensado no caso analisado nos autos do TC Processo 010.645/2010-1, proferido no âmbito do Acórdão 7.307/2013-TCU-1ªCâmara, como supramencionado, essa pretensão não merece acolhida considerando que o parecer jurídico tratado nos presentes autos não contemplou observações acerca da correlação temporal entre as etapas de execução física do objeto e os repasses dos recursos, a exemplo do ocorrido naqueles autos. 
43.	Como referido, os processos de contratação pública devem ser instruídos com parecer jurídico prévio, consoante previsto no art. 38, inc. VI, da Lei 8.666/93. E, segundo o parágrafo único deste mesmo artigo "As minutas de editais de licitação, bem como as dos contratos, acordos, convênios ou ajustes devem ser previamente examinadas e aprovadas por assessoria jurídica da Administração". Tal definição tem o intuito de propiciar o prévio controle de legalidade da contratação com o objetivo de evitar, ou menos minimizar, riscos de futuros questionamentos decorrentes de uma disciplina equivocada.
44.	A infringência ao artigo 42, caput, ao art. 54, inciso II, ambos da Portaria Interministerial MP/MF/MCT 127/2008, como nos presentes autos, ocorreu por absoluta falta de controle de legalidade, além da falta de observância de normativo que rege os convênios. 
45.	Nesse contexto, o TCU vem adotando entendimento segundo o qual o parecer jurídico proferido para atender ao disposto no art. 38 não se trata de ato meramente opinativo, mas serve de fundamento ao posicionamento adotado pela autoridade competente, razão pela qual seu emitente deve ser responsabilizado pelo conteúdo da manifestação. 
46.	Quanto à justificativa de que o Ministério do Turismo editou sucessivos diplomas normativos que instituíam regras e critérios para a formalização de apoio a eventos do turismo mediante a celebração de convênios, sendo que, hoje encontra-se vigente a Portaria n. 112, de 23/5/2013, que, além das regras e critérios para a formalização de instrumentos de transferência voluntária de recursos para apoio aos programas que visem ao desenvolvimento do Turismo, estabeleceu prazos para a prática dos referidos atos, cabe asseverar que o estabelecimento de prazos de antecedência mínima para o recebimento das propostas em relação à data de início da vigência do convênio pretendido, passou a ser exigido pelo Ministério do Turismo a partir da Portaria MTur 153, de 6/10/2009, que estipulou o prazo de trinta dias. Assim, há época da elaboração do aludido parecer já havia normativo estabelecendo prazo mínimo, sendo que esse prazo não foi observado no caso que ora se analisa.
47.	À guisa de reforço às análises empreendidas, transcreve-se, a seguir, excertos da Proposta de Deliberação do Acórdão 3087/2017-TCU-Segunda Câmara da lavra do Exmo. Ministro-Substituto André Luís de Carvalho, que julgou embargos apresentados contra o já citado Acórdão 13230/2016-TCU-Segunda Câmara, TC Processo 033.184/2015-1:
 (...) 
9.	A suposta contradição (no apontamento da necessidade de observância da correlação temporal entre a etapa de execução física do objeto e os repasses federais) não subsiste no aludido Acórdão 13.230/2016, até porque a rejeição das justificativas da consultora jurídica foi promovida, ao lado dos demais responsáveis, a partir da verificação de que ela não conduziu o seu parecer "com o necessário dever de cuidado para sequer certificar a plausibilidade da realização do evento no período previsto no correspondente plano de trabalho", tendo o aludido parecer sido emitido açodadamente há apenas um dia do início do evento. (Grifo nosso) .
10.	Por esse prisma, constata-se que o referido jurídico padeceu de erro grosseiro, vez que, no caso concreto, não alertou sobre o exíguo prazo para a operacionalização do convênio, limitando-se a indicar, de maneira meramente "burocrática", que o plano de trabalho deveria observar a correlação temporal entre as etapas de execução física do ajuste e os repasses dos recursos federais na celebração do convênio, com a mera reprodução da exigência do TCU, quando aduziu, no seu parecer, que:
	" (...) 26. A exigência na descrição e detalhamento das metas, etapas/fases a serem executadas, tem como fundamento, principalmente, quantificar realisticamente ao longo da vigência do Convênio as parcelas de recursos necessárias, ou seja, somente com Planos de Trabalhos com metas, etapas/fases bem detalhadas é possível examinar e aprovar Cronogramas de Desembolso em que haja correlação entre as etapas/fases de execução física e os aportes de recurso. Nesse sentido, o setor técnico competente deverá exigir dos Proponentes a observação da correlação temporal entre as etapas de execução física do objeto e os repasses dos recursos. Trata-se, pois, de exigência do TCU, conforme se infere de parte dos Acórdão 2066/2006-TCU-Plenário e 1.852/2006-Segunda Câmara, in verbis:  (...) " - destacou-se.
11.	Ao agir assim, a consultora jurídica contribuiu para a perpetração das irregularidades na execução do Convênio nº  316/2010, tendo em vista que o previsível descumprimento dos cronogramas físico-financeiros e do plano de trabalho do ajuste resultou na efetiva malversação dos mencionados recursos federais repassados pelo MTur, tendo o dolo ficado evidenciado nos autos a partir da constatação de que a perecerista assumiu o risco de ocorrência das falhas, ao não evidenciar que o aporte de recursos federais se mostrava perigoso diante da patente exiguidade de prazo entre a emissão do parecer e o início do aludido festival cultural, com ofensa aos arts. 42 e 54, II, da então vigente Portaria Interministerial 127/2008.
 (...) 
14.	Já a alegada obscuridade (pela suposta interferência indevida do TCU sobre o parecer) também não se mostra procedente, visto que não se reprovou a capacidade técnica da consultora jurídica, mas a sua falha na emissão do aludido parecer jurídico, com dolo e erro grosseiro, de tal modo que, com má-fé: pela consciente aprovação do ajuste sem o necessário dever de cuidado quanto à flagrante irregularidade, ela permitiu o seguimento do aporte de recursos federais para o malsinado evento, salientando, nesse ponto, que, nos termos do art. 38 da Lei nº  8.666, de 1993, cabia à consultora jurídica não apenas examinar, mas reprovar a correspondente proposta de convênio.
15.	Anote-se, aliás, que o suposto impeditivo legal de o TCU responsabilizar o advogado público, no exercício de sua função consultiva perante à administração federal, restou devidamente afastado pelo STF, tendo o ilustre Ministro-Substituto Marcos Bemquerer Costa, na condução do Acórdão 458/2017-TCU-Plenário, anotado que:  
	" (...) 48. Há muito a questão acerca da competência desta Corte para apreciar atos de consultores jurídicos resta elucidada. Por meio do Mandado de Segurança 24.584/DF (Relator Ministro Marco Aurélio de Melo, julgado em 9/8/2007) , o Supremo Tribunal Federal deixou assente que o advogado público não pode deixar de atender ao chamamento desta Corte de Contas, em ementa que foi vazada nos seguintes termos:
	ADVOGADO PÚBLICO - RESPONSABILIDADE - ARTIGO 38 DA LEI Nº 8.666/93 - TRIBUNAL DE CONTAS DA UNIÃO - ESCLARECIMENTOS. Prevendo o artigo 38 da Lei nº 8.666/93 que a manifestação da assessoria jurídica quanto a editais de licitação, contratos, acordos, convênios e ajustes não se limita a simples opinião, alcançando a aprovação, ou não, descabe a recusa à convocação do Tribunal de Contas da União para serem prestados esclarecimentos.
	49. No âmbito desta Corte, cito os seguintes acórdãos que reconhecem a competência deste TCU para apreciar atos de consultores jurídicos: 1.151/2015-P, 3.193/2014-P, 1.851/2015-P, 2.890/2014-P, 1.443/2013-P, 4.996/2012-P."
16.	Anote-se, enfim, que o TCU tem se preocupado com a emissão de pareceres jurídicos há poucas horas do início de eventos patrocinados com recursos federais aportados pelo MTur, tendo até mesmo a imprensa chamado a atenção para essa estranha questão, quando, na matéria do Correio Braziliense (Política, p. 2)  sob o título "Pareceres do Turismo estão na mira do TCU", em 11/3/2013, ficou anotado que:
48.		De todo o exposto, rejeitam-se as justificativas apresentadas pela Sra. Manoelina Pereira Medrado. Ademais, é razoável afirmar que era exigível conduta diversa daquela que adotou, posto que tinha o conhecimento da necessidade de que fosse observada a correlação temporal entre as etapas de execução física do objeto e os repasses dos recursos, consideradas as circunstâncias que a cercavam. A ciência da data do evento era suficiente para a não celebração do termo, ou, ao menos, para ressalvas a respeito. A conduta omissiva e negligente por parte da responsável no presente caso concreto está apta a ensejar a sanção indicada pelo inciso II do art. 58, da Lei 8.443/1992.
II - Janaína Cristina Machado Pinto Amazonas:
49.	A Sra. Janaína Cristina foi ouvida em audiência (Ofício 0399/2016-TCU/SECEX-PR - peça 7) , nos termos a seguir discriminados:
 (...) aprovação de parecer técnico, em 10/6/2010, favorável à celebração do Convênio 764/2010 (Siconv 737608/2010) , firmado entre o Ministério do Turismo e a Prefeitura de São Sebastião do Umbuzeiro/PB, em 12/6/2010, tendo por objeto incentivar o turismo, por meio da realização do projeto "São João Antecipado", conforme Plano de Trabalho, a ser realizado nos dias 12 e 13/6/2010, quando era sabido que, ante a exiguidade de tempo entre a expedição do parecer e a data de realização do evento, haveria a infringência ao artigo 42, caput, ao art. 54, inciso II, ambos da Portaria Interministerial MP/MF/MCT 127/2008 (DOU 30/5/2008) .
50.	As justificativas apresentadas pela responsável encontram-se à peça 22.
51.	No que tange à exiguidade de tempo entre a expedição do parecer e a data da realização do evento, a responsável referiu que diante o histórico do Siconv pode-se perceber que o trâmite da proposta teve início em 10/5/2010, quando a área responsável por verificar o saldo orçamentário para liberação dos projetos para análise emitiu o parecer encaminhando o pleito para apreciação da Coordenação Geral de Análise de Projetos - CGAP, destacando que o empenho estaria condicionado à existência de limite orçamentário no momento do mesmo.
52.	Ato contínuo, mencionou que no período de análise a proposta foi diligenciada duas vezes, ficando apta para aprovação no dia 2/6/2010, no entanto, nesta data a Prefeitura Municipal encontrava-se com pendências no Cadastro Único de Convênios CAUC, inviabilizando a aprovação da proposta com um período maior de antecedência. Somente foi possível sua aprovação no dia 12/06/2010.
53.	Mencionou que a competência da área técnica consistia em manifestar-se quanto ao mérito do evento em relação aos programas de Governo; adequação das metas/ações ao objeto; bem como a coerência entre o período de execução das ações e o cronograma de desembolso. Nesse sentido, ressaltou que não era de competência da área técnica a análise da probabilidade de os recursos serem repassados ou não antes do início das etapas de execução. Cabia a área competente do Ministério do Turismo efetuar os repasses de acordo com a disponibilidade financeira, que ocorria conforme deliberação da Secretaria de Relações Institucionais da Presidência da República - SRI.
54.	Por fim, solicitou o acolhimento das razões de justificativa apresentadas e a sua exclusão do presente processo.
55.	Além das justificativas supramencionadas, a responsável juntou os elementos de peça 22, p.3 a 7, que são consultas ao Siconv.
Análise técnica das razões de justificativa de Janaína Cristina Machado Pinto Amazonas
56.	Inicialmente ressalta-se que a Sra. Janaína Cristina foi ouvida em audiência em caso análogo (TC Processo 033.184/2015-1) já apreciado por este Tribunal por meio do Acórdão 13230/2016-TCU-Segunda Câmara. As presentes razões de justificativa se assemelham as razões de justificativa apresentadas pela responsável naquele processo. Assim, será aproveitada a análise técnica empreendida naqueles autos, no que couber, com os ajustes que se fizerem necessários, acrescida de análise complementar.
57.	Acerca da justificativa quanto à exiguidade de tempo entre a expedição do parecer e a data da realização do evento pautada no histórico do Siconv, entende-se não merece prosperar. A Sra. Janaína atuou às vésperas da execução do objeto (10/6/2010) , sem, contudo, apresentar ressalvas sobre a correlação temporal entre as etapas de execução física do objeto e o repasse dos recursos em seu parecer técnico, quando era sabido, que, ante a exiguidade de tempo entre a expedição do parecer (10/6/2010) e a data de realização do evento (12 e 13/6/2010) , não seria possível atender ao disposto na Portaria Interministerial MP/MF/MCT 127/2008.
58.		É possível afirmar que a responsável poderia ter observado a gravidade da exiguidade do prazo para transferência dos recursos, que deve ocorrer previamente à execução do objeto conveniado para que possa ser estabelecido o devido nexo de causalidade entre o repasse dos recursos e a execução da despesa, bem como ser comprovada a necessidade do recurso público para concretização do objeto conveniado. Nas próprias justificativas da responsável (peça 22, p.2) é referido que competia à área técnica manifestar-se sobre a coerência entre o período de execução das ações e o cronograma de desembolso, o que não ocorreu no caso que ora se analisa. Ao contrário, no item III - Resultado da Análise Técnica - do parecer técnico emitido em 10/6/2010 (peça 2, p.23-24) , concluiu-se que a execução dos serviços era viável tecnicamente para o atingimento da meta estabelecida na proposta. O objeto neste caso era incentivar o turismo, por meio da realização do projeto "São João Antecipado", conforme Plano de Trabalho, a ser realizado nos dias 12 e 13/6/2010.
59.	Tais constatações levam a crer que a elaboração do parecer técnico 1.110/2010 (10/6/2010) , às vésperas da execução do objeto (12 e 13/6/2010) , ocorreu apenas proforma, com o intuito de cumprir tão-somente o rito estabelecido nos normativos que regem a matéria. 
60.	Ademais, é possível inferir que a execução do evento independia do aporte de recursos públicos para sua efetivação, que se mostrou desnecessário na medida em que a ocorrência do evento era líquida e certa para os dois dias seguintes ao seu parecer.
61.		O parecer técnico constitui importante fonte de informação para a tomada de decisão. Cabe ao parecerista promover estudos consistentes a fim de subsidiar as decisões das instâncias deliberativas, o que não ocorreu no presente caso. Ao emitir opinião carente de sustentação técnica aceitável, o parecerista sujeita-se à responsabilização administrativa, e às penalidades previstas no art. 58, II, da Lei 8.443/92.
62.	Caso houvesse o registro esperado em seu parecer, qual seja, ressalvas sobre a correlação temporal entre as etapas de execução física do objeto e o repasse dos recursos, a responsável teria se resguardado e poderia não ter sido ouvida em audiência. No entanto, o seu parecer foi omisso nesse sentido.
63.	Destaca-se que, com o advento da Portaria 153, de 6/10/200, do Ministério do Turismo, que instituiu critérios para a formalização de apoio a eventos do turismo mediante a celebração de convênios, passou-se a exigir prazos de antecedência mínima para o recebimento das propostas em relação à data de início da vigência do convênio pretendido. Assim, há época da elaboração do aludido parecer técnico, o normativo estabelecia prazo mínimo de 30 dias, sendo que esse prazo não foi observado no caso que ora se analisa.
64.		Ante todo o exposto, conclui-se que as razões de justificativa apresentadas pela Sra. Janaina não podem prosperar, devendo ser rejeitadas.
65. 		Ademais, não é possível afirmar que houve boa-fé da responsável. É razoável afirmar que era exigível conduta diversa daquela que adotou, consideradas as circunstâncias que a cercavam. A ciência da data do evento era suficiente para a não celebração do termo, ou, ao menos, de ressalvas a respeito. Em face do exposto, entende-se que a responsável deva ser penalizada com a multa prevista no art. 58, II, da Lei 8.443/1992.
III - Carlos Alberto da Silva
66.	O Sr. Carlos Alberto foi ouvido em audiência na condição de Secretário Nacional de Políticas de Turismo/MTur, à época dos fatos (Ofício 0401/2016-TCU/SECEX-PR - peça 9) , nos termos a seguir transcritos: 
	(...) assinatura, em 12/6/2010, do Convênio 764/2010 (Siconv 737608/2010) com a Prefeitura de São Sebastião do Umbuzeiro/PB, cuja vigência, 12/6/2010 a 21/1/2011, era incompatível com o período de realização do respectivo evento, 12 a 13/6/2010, resultando em prorrogações "de ofício" indevidas e no repasse dos recursos em data posterior à execução do objeto, 22/11/2010, em desacordo com o artigo 42, caput, e art. 54, inciso II, ambos da Portaria Interministerial MP/MF/MCT 127/2008 (DOU 30/5/2008) e cláusula 3ª, inciso I, b, do Termo de Convênio 764/2010.
67.	O responsável apresentou as razões de justificativa a seguir discriminadas (peça 25) .
68.	Preliminarmente referiu que as ações do Ministério do Turismo respaldavam-se no Plano Nacional de Desenvolvimento do Turismo (PNT) , que teve a sua primeira versão publicada em março de 2003 e revisada, posteriormente, para o período de 2007 a 2010, que previu como um de seus objetivos "Promover as regiões brasileiras por meio da diversidade cultural e natural, no País e no exterior, contribuindo para a diminuição das desigualdades regionais". Nesse sentido destacou que o apoio à realização de eventos geradores de fluxo turístico pelo Ministério do Turismo, com recursos oriundos quer sejam de emendas parlamentares ou da programação do Ministério, tinham como objetivo ampliar o fluxo de turistas nacionais e ressaltar a diversidade cultural do país, como forma de fortalecer a atividade turística para gerar emprego e renda.
69.	Aludiu que o Convenio Siconv 737608/2010 foi celebrado sob a égide da Portaria Interministerial MP/MF/MCT 127/2008 que veda a transferência de recursos fora da vigência do convênio, porém estabelece a possibilidade de prorrogação "de oficio" do prazo de vigência quando houver atraso na transferência de recursos, não vinculando assim o repasse dos recursos aos prazos de execução, mas ao cronograma de execução atrelado às disponibilidades financeiras, nos termos a seguir transcritos:
Art. 39. O convênio ou contrato de repasse deverá ser executado em estrita observância às cláusulas avençadas e às normas pertinentes, inclusive esta Portaria, sendo vedado:
 (....) 
VI - efetuar pagamento em data posterior à vigência do instrumento, salvo se expressamente autorizada pela autoridade competente do concedente ou contratante e desde que o fato gerador da despesa tenha ocorrido durante a vigência do instrumento pactuado;
Art. 42. A liberação de recursos obedecerá ao cronograma de desembolso previsto no Plano de Trabalho e guardará consonância com as metas e fases ou etapas de execução do objeto do instrumento.
 (...) 
Art. 54. No acompanhamento e fiscalização do objeto serão verificado II - a compatibilidade entre a execução do objeto, o que f estabelecido no Plano de Trabalho, e os desembolsos e pagamentos, conforme os cronogramas apresentados.
70.	Pela leitura do inciso VI do art. 39 da supracitada portaria, o responsável referiu que há permissibilidade de efetuar pagamentos em data posterior à vigência, desde que o fato gerador tenha ocorrido dentro da vigência (empenho, licitação, contrato, prestação do serviço, entrega do bem, entre outros) e que apenas o pagamento ocorra em data posterior. Entretanto, frisou que este não foi o caso.
71.	Asseverou que a teor do supracitado normativo e interpretando-o sistematicamente, pode-se concluir que o referido comando tão somente impõe que o convênio deve ser postulado em tempo idôneo, o qual possa dar ao concedente, prazo necessário à sua apreciação, ou seja, se o convênio atende perfeitamente aos comandos elencados nos programas do Órgão e às normas.
72.	Aludiu que com o advento do Siconv, era comum entre os procedimentos adotados pelos técnicos do Ministério, iniciar com razoável antecedência tratativas informais em relação aos convênios, porém, somente quando todos os ajustes do projeto estavam discutidos entre as áreas técnicas é que a proposta com a referida documentação legal era autuada em processo administrativo, causando esta nota equivocada do prazo inexequível e incompatível com o período de realização do evento. Sendo o que de fato ocorreu neste caso.
73.	Mencionou que as tratativas com a Prefeitura de São Sebastião do Umbuzeiro/PB tiveram início nos meados de maio/2010 período no qual os técnicos passaram demandar da Prefeitura a documentação necessária e orientar sobre os ajustes a serem efetuados.
74.	Inobstante a isso, alegou que apesar do empenho dos setores, as manifestações técnicas e jurídicas acabaram por serem concluídas no mesmo dia em que o Termo de Convênio foi disponibilizado no Siconv, coincidindo com a data de início de sua execução e vigência. 
75.	Asseverou que tal prática, embora não seja ideal, estava em harmonia com a legislação e não acarretou qualquer obstáculo para o convenente executar o objeto do convênio, pois a data em que o termo foi disponibilizado para assinatura observou o prazo previsto para início de execução e vigência.
76.	Destacou que o que veio a acontecer foi o atraso na liberação dos recursos, já que o evento se iniciaria justamente com a vigência do convênio, asseverando que tal fato não constitui por si só infração à normas, posto que a Portaria Interministerial 127/2008 considera esta eventualidade e traz a solução nestes casos, em que deverá ser feita a prorrogação de oficio do convênio quando houver atraso nas liberações dos recursos, conforme disposto no art. 30, VI, do referido normativo.
77. 	Referiu que a determinação disposta na aludida portaria é cláusula obrigatória do termo de convenio, o que de fato ocorreu, por meio do parágrafo primeiro, da cláusula quarta do convênio em pauta.
78.	Ato contínuo mencionou que a realização de eventos é uma atividade dinâmica onde os itens a serem contratados para viabilizá-lo geralmente são objeto de licitações existentes para atender ao dia-a-dia da gestão municipal. Ou ainda, muitas prefeituras antecipam grande parte das etapas dos processos licitatórios no momento em que encaminham a solicitação de apoio a eventos aos Ministérios, deixando apenas a homologação da licitação para o momento final.
79.	Asseverou, por outro lado, que no segmento de organização de eventos são muitos os fornecedores que prestam serviços e o compromisso de todos é a realização do evento em si, até por ser evento com data certa de ocorrer. Nesse contexto, aludiu que é praxe que os fornecedores cumpram os seus contratos de serviços e aguardem o tempo necessário para serem efetivamente pagos.
80.	Frisou que as prorrogações de ofício se constituem em obrigação unilateral do Ministério, sempre que der causa ao atraso na liberação dos recursos, de maneira a não trazer prejuízos aos convenentes, permitindo-lhes a realização dos pagamentos aos prestadores de serviços e/ou fornecedores contratados.
81.	Ressaltou que o atraso na liberação dos recursos financeiros pela Concedente deu-se em função da dinâmica da execução do Orçamento da União, que impõe aos órgãos da Administração Direta o desafio de gerir os reduzidos limites financeiros disponibilizados diante dos inúmeros compromissos a serem liquidados.
82.	Alegou que também não deve prosperar qualquer entendimento de que a liberação de recursos posterior à realização dos eventos pressupõe a utilização diversa da prevista no Plano de Trabalho, uma vez que se trata de obrigação da Convenente de executar o objeto do Convênio em conformidade com o Plano de Trabalho aprovado, demonstrando a correlação dos recursos recebidos e os pagamentos efetuados.
83.	Referiu que antes da realização do repasse de recursos, a unidade do MTur responsável pelo acompanhamento de convênios procedeu, conforme preceitua o artigo 38 e a alínea VI do artigo 30, da Portaria Interministerial 127/2008, a prorrogação ex-oficio da vigência do convênio, para 21/1/2011, o que permitiria à Prefeitura, com folga, concluir os compromissos da avença.
84.	Nesse sentido, asseverou que não procedem as alegações de que o MTur, ao repassar os recursos do convênio em comento, dentro do prazo de vigência, tenha eventualmente contribuído para uma má aplicação dos recursos do referido convenio.
85.	Diante das questões supramencionadas, o responsável destacou que fica claro e assente que, no exercício da sua função de Secretário de Nacional de Políticas de Turismo, do Ministério do Turismo, cumpriu os comandos legais em vigor quando da assinatura do Termo de Convênio 764/2010, e a prorrogação da sua vigência.
86.	Alegou a inexistência de má-fé considerando que em momento algum agiu em contrariedade ao ordenamento jurídico vigente, e, no caso concreto, não houve qualquer ação ou omissão dolosa ou culposa de sua atuação no feito, especialmente porque a assinatura do Convenio 764/2010 deu-se conforme os ditames legais vigentes.
87.	Destacou que não procedem as alegações suscitadas, na medida em que o responsável agiu dentro dos parâmetros técnicos e normativos vigente à época. Assim, as supostas irregularidades mostram-se sem substrato fático e jurídico.
88.	Por fim solicitou que sejam acolhidas as razões de justificativas apresentadas a fim de afastar a integralidade das imputações sugeridas nos presentes autos.
Análise técnica das razões de justificativa de Carlos Alberto da Silva:
89.	O Sr. Carlos Alberto foi ouvido em audiência por este Tribunal em caso análogo no âmbito do TC Processo 033.184/2015-1 (Acórdão 13230/2016-TCU-Segunda Câmara) . As presentes razões de justificativas se assemelham as razões de justificativa daqueles autos. Assim, será aproveitada a análise técnica ali empreendida, no que couber, com os ajustes que se fizerem necessários, acrescida de análise complementar.
90.	Inicialmente destaca-se que assiste razão ao responsável quanto a transferência dos recursos públicos do Convênio 764/2010 ter ocorrido dentro da validade do instrumento. O convênio vigeu de 12/6/2010 a 21/1/2011 e os recursos federais repassados em 22/11/2010, ou seja, dentro da vigência do mesmo. 
91.		Porém, tal fato não justifica o ato da assinatura do convênio ter ocorrido concomitantemente a realização do evento, quando era cediço que haveria infringência ao disposto na Portaria Interministerial MP/MF/MCT 127/2008.
92.		O art. 42 da Portaria Interministerial MP/MF/MCT 127/2008 estabelece que a liberação de recursos obedecerá ao cronograma de desembolso previsto no Plano de Trabalho e guardará consonância com as metas e fases ou etapas de execução do objeto do instrumento, art. 54 dessa norma refere que "no acompanhamento e fiscalização do objeto serão verificados: II - a compatibilidade entre a execução do objeto, o que foi estabelecido no Plano de Trabalho, e os desembolsos e pagamentos, conforme os cronogramas apresentados", o que não ocorreu no presente caso.
93.	A celebração do Convênio 764/2010, em 12/6/2010 resultou no repasse dos recursos em data divergente daquela prevista no cronograma de desembolso, e em data posterior à execução do objeto em desacordo com a aludida portaria, fato que coloca em dúvida a respectiva necessidade do aporte de recursos, podendo caracterizar o simples ressarcimento de despesas já realizadas.
94.	Quanto ao entendimento do responsável no sentido de que o convênio foi celebrado sob a égide da Portaria Interministerial MP/MF/MCT 127/2008 que veda a transferência de recursos fora da vigência do convênio, ao tempo que possibilita a prorrogação "de ofício" do prazo de vigência, quando houver atraso na transferência de recursos, não vinculando assim o repasse dos recursos aos prazos de execução, mas ao cronograma de execução atrelado às disponibilidades financeiras. Inobstante a obrigação de o concedente prorrogar "de ofício" a vigência do instrumento antes do seu término, o fato de ter assinado o convênio na mesma data do evento, de pronto, deixou claro que seria inviável o aporte financeiro prévio para o evento em razão dos trâmites legais necessários. A cláusula segunda - Do Plano de Trabalho do convênio (peça 2, p.37) foi explicita no sentido de que os Partícipes obrigam-se a cumprir o Plano de Trabalho aprovado, do qual consta o detalhamento dos objetivos, metas e etapas de execução, com seus respectivos cronogramas, devidamente justificados, que passou a fazer parte do instrumento de convênio, o que não ocorreu.
95.		Em situações assim, é forçoso concluir que os repasses federais funcionam como meros reembolsos de despesas. Aliás, no caso em exame, os recursos federais foram repassados à municipalidade com atraso de aproximadamente 5 meses, e sequer houve a comprovação de que foram aplicados no objeto do plano de trabalho. 
96.		Do acima exposto, entende-se que as justificativas apresentadas pelo responsável não foram capazes de justificar a sua conduta no caso que ora se analisa.
97.		Acerca da boa-fé, entende-se que o responsável, ao assinar o convênio no dia previsto para a execução do objeto (12/6/2010) , quando era cediço que o cronograma de execução e vigência eram incompatíveis com o período de realização do evento (12 e 13/6/2010) , resultando no repasse dos recursos em data posterior à execução do objeto e no pagamento de despesas já realizadas, em desacordo com o artigo 42, caput, e art. 54, inciso II, ambos da Portaria Interministerial MP/MF/MCT 127/2008, não atuou de forma diligente. 
98.	Assim, diante da conduta omissiva do responsável ao não atuar com o devido dever de cuidado para sequer certificar a plausibilidade da realização do evento no período previsto no correspondente plano de trabalho, entende-se que lhe deve lhe ser aplicada a multa prevista no inciso II do art. 58 da Lei 8.443/1992. 
CONCLUSÃO
99.	Nos presentes autos, examinou-se a citação efetuada ao Sr. Francisco Alípio Neves ex-prefeito do município de São Sebastião do Umbuzeiro - PB, concomitantemente a isso, examinaram-se as condutas das Sras. Manoelina Pereira Medrado e Janaína Cristina Machado Pinto Amazonas, e do Sr. Carlos Alberto da Silva, agentes que atuavam junto ao concedente - Ministério do Turismo. 
100.	Diante da revelia do Sr. Francisco Alípio Neves e inexistindo nos autos elementos que permitam concluir pela ocorrência de boa-fé ou de outros excludentes de culpabilidade em sua conduta, propõe-se que suas contas sejam julgadas irregulares e que o responsável seja condenado em débito, e aplicada a multa prevista no art. 57 da Lei 8.443/1992.
101.	Em face da análise promovida nos itens 26-48, 56-65 e 89-98, propõe-se rejeitar as razões de justificativa apresentadas pelas Sras. 	Manoelina Pereira Medrado e Janaína Cristina Machado Pinto Amazonas e pelo Sr. Carlos Alberto da Silva, considerando que não apresentaram elementos capazes de justificar as condutas que lhes foram atribuídas. E, em atendimento ao disposto no parágrafo único do art. 19 da Lei 8.443/1992, propõe-se a aplicação da multa prevista no art. 58, inciso II, do mesmo normativo legal aos aludidos responsáveis.
102.	Ressalta-se que não será proposto o julgamento das contas dos agentes supramencionados que atuavam junto ao concedente, considerando o entendimento do Exmo. Ministro Relator André Luís de Carvalho na Proposta de Deliberação do Acórdão 13230/2016-TCU-Segunda Câmara. 
PROPOSTA DE ENCAMINHAMENTO
103.	Diante do exposto, submetem-se os autos à consideração superior, propondo ao Tribunal:
a) considerar revel o Sr. Francisco Alípio Neves, nos termos do art. 12, § 3º, da Lei 8.443, de 16 de julho de 1992;
b) rejeitar as razões de justificativa das Sras. Manoelina Pereira Medrado e Janaina Cristina Machado Pinto Amazonas e do Sr. Carlos Alberto da Silva;
c) julgar irregulares as contas do Sr. Francisco Alípio Neves (CPF XXX.450.054-XX) , com fundamento no art. 16, inciso III, alíneas "b" e "c", e no art. 19, caput, da Lei n. 8.443, de 1992, e  condená-lo ao pagamento da importância de R$ 100.000,00 (quatrocentos mil reais) , atualizada monetariamente e acrescida dos juros de mora, calculados desde 22/11/2010 até o efetivo recolhimento, fixando-lhe o prazo de 15 (quinze) dias para que comprove, perante o tribunal, o recolhimento da dívida aos cofres do Tesouro Nacional, nos termos do art. 23, inciso III, alínea "a", da citada lei e art. 214, inciso III, alínea "a", do Regimento Interno do TCU (RITCU) ;
d) aplicar ao Sr. Francisco Alípio Neves a multa prevista no art. 57 da Lei 8.443, de 1992, fixando-lhe o prazo de 15 (quinze) dias, a contar da notificação, para que comprove, perante o Tribunal, o recolhimento da dívida aos cofres do Tesouro Nacional, atualizada monetariamente na forma da legislação em vigor;
e) aplicar, individualmente, às Sras. Manoelina Pereira Medrado e Janaína Cristina Machado Pinto Amazonas e ao Sr. Carlos Alberto da Silva a multa prevista no art. 58, incisos II, da Lei 8.443, de 1992, fixando-lhes o prazo de 15 (quinze) dias, a contar da notificação, para que comprovem perante o Tribunal o recolhimento da referida quantia aos cofres do Tesouro Nacional, atualizada monetariamente na forma da legislação em vigor;
f) autorizar, caso requerido, nos termos do art. 26 da Lei n. 8.444, 1992, o parcelamento das dívidas em até 36 parcelas mensais e consecutivas, incidindo sobre cada uma, corrigida monetariamente, os correspondentes acréscimos legais; sem prejuízo de alertar os responsáveis de que, caso optem por essa forma de pagamento, a falta de comprovação do recolhimento de qualquer parcela implicará o vencimento antecipado do saldo devedor, nos termos do parágrafo único do citado art. 26 da Lei Orgânica do Tribunal, combinado com o art. 217, § 2º, do Regimento Interno;
g) autorizar, desde logo, nos termos do art. 28, inciso II, da Lei 8.443, de 1992, a cobrança judicial das dívidas, caso não atendidas as notificações ou caso não seja possível o desconto das dívidas nas folhas de pagamento dos responsáveis;
h) encaminhar cópia da deliberação que vier a ser proferida, bem como do relatório e do voto que a fundamentarem, ao Procurador-Chefe da Procuradoria da República na Paraíba, nos termos do § 3º do art. 16 da Lei 8.443, de 1992, para o ajuizamento das ações civis e penais cabíveis."
2.	Divergindo parcialmente da unidade instrutiva, o Ministério Público junto ao TCU lançou o seguinte parecer aos autos:
"Trata-se de Tomada de Contas Especial instaurada pelo Ministério do Turismo, em desfavor do Senhor Francisco Alípio Neves, ex-Prefeito do Município de São Sebastião do Umbuzeiro/PB, pelo não encaminhamento da documentação de prestação de contas dos recursos repassados ao Município por força do Convênio n.º 764/2010 (peça 2, pp. 36-54) , cujo objeto era incentivar o turismo, por meio da realização do projeto "São João Antecipado", nos dias 12/6/2010 e 13/6/2010.
2.	Para a execução do objeto, o valor previsto foi de R$ 105.000,00, sendo R$ 100.000,00 do concedente e R$ 5.000,00 à conta do convenente. A vigência do ajuste ficou estabelecida entre 12/6/2010 e 21/1/2011, e previa a apresentação da prestação de contas no prazo de 30 dias de seu término. Os recursos federais foram repassados por meio de uma única ordem bancária, no valor de R$ 100.000,00, na data de 22/11/2010 (peça 2, pp. 58) .
3.	Preliminarmente, informa-se que este processo foi encaminhado deste Parquet à Secex-PB, que retornou os autos à Secex-PR, responsável pela instrução deste feito nos termos do Memorando-Circular n.º 6/2016 - Segecex. O Secretário-Substituto da Secex-PR, por meio do Despacho à peça 41, informou que o teor dos documentos acostados às peças 37 a 40 referem-se a "mera comunicação administrativa de fato alusivo à suspensão de inadimplência junto ao órgão repassador, sem o condão de impactar o juízo das contas ora examinadas". Nesse sentido, restituiu os presentes autos a esta Representante do Ministério Público para a continuidade da análise.
4.	O Relatório do Tomador de Contas Especial (peça 2, pp. 99-103) concluiu pela impugnação integral das despesas efetuadas, tendo em vista que o Senhor Francisco Alípio Neves não tomou as medidas para que tais recursos fossem corretamente utilizados, cabendo-lhe a responsabilidade pelo dano ocasionado ao erário de R$ 100.000,00. Por meio do Relatório de Auditoria, Certificado de Auditoria e Parecer do Dirigente do Órgão de Controle Interno (peça 2, pp. 141-145) , a Controladoria-Geral da União anuiu às conclusões do tomador de contas, opinando pelo débito total e responsabilidade do então prefeito.
5.	No TCU, o responsável foi citado por meio do Ofício 0398/2016-TCU/SECEX-PR (peça 6) , de 12/4/2016, para apresentar alegações de defesa e/ou recolher a quantia de R$ 100.000,00 relativa à data da ordem bancária de 22/11/2010, recebido em 26/4/2016 (peça 17) . Ainda houve pedido de prorrogação de prazo por parte do ex-gestor (peça 27) , deferido por Despacho do Relator (peça 29) . No entanto, não houve resposta encaminhada ao Tribunal, o que caracteriza a revelia do responsável nos termos do art. 12, § 3.º, da Lei n.º 8.443/1992.
6.	Na instrução da Secex-PR (peça 34) , a proposta foi por julgar irregulares as contas do Senhor Francisco Alípio Neves, condená-lo ao pagamento da importância de R$ 100.000,00, com aplicação da multa do art. 57 da Lei n.º 8.443/1992. De fato, não se verifica nenhuma excludente de culpabilidade ou ocorrência de boa-fé que possa socorrer o ex-Prefeito na situação analisada. Desse modo, tendo em vista que a irregularidade nas contas não foi esclarecida pelo responsável, depois de lhe ser oportunizada defesa, entende-se adequada a proposta da Unidade Técnica em condená-lo pelo valor integral repassado no convênio.
7.	Neste processo, também foram efetuadas as audiências das Senhoras Janaína Cristina Machado Pinto Amazonas (Parecerista Técnica) e Manoelina Pereira Medrado (Parecerista Jurídica) , e do Senhor Carlos Alberto da Silva (Secretário Nacional de Políticas de Turismo/MTur) , agentes dos quadros do Ministério do Turismo à época da celebração do convênio, conforme os Ofícios das peças 7 a 9. Todos os três gestores, após prorrogações de prazo concedidas, apresentaram suas razões de justificativa ao Tribunal (peças 21, 22 e 25) .
8.	Na instrução da peça 34, a Secex-PR organizou e efetuou o exame técnico das justificativas dos referidos gestores. A proposta final foi pelo não acolhimento das razões apresentadas e aplicação individual a cada responsável do Ministério da multa do art. 58, inciso II, da Lei n.º 8.443/1992. Com as devidas vênias à Unidade Técnica, compreende-se que o encaminhamento em relação às audiências dos responsáveis em questão deve ser diverso, conforme se exporá a seguir.
9.	Em suma, os agentes que representavam o órgão concedente foram chamados a se explicar por atos praticados favoráveis à celebração do Convênio n.º 764/2010, "quando era sabido que, ante a exiguidade de tempo entre a expedição do parecer e a data de realização do evento, haveria a infringência ao art. 42, caput, ao art. 54, inciso II, ambos da Portaria Interministerial MP/MF/MCT 127/2008".
10.	A Senhora Manoelina Pereira Medrado, pela aprovação de parecer jurídico favorável em 12/6/2010, já no primeiro dia de realização do evento. A Senhora Janaína Cristina Machado Pinto Amazonas, pela aprovação de parecer técnico favorável em 10/6/2010. E o Senhor Carlos Alberto da Silva, pela assinatura do convênio em 12/6/2010. Em todos os casos, arguiu-se o exíguo prazo entre a prática dos atos (aprovação de pareceres e assinatura) e a data de execução do objeto do convênio, o que contrariaria a legislação vigente.
11.	O cerne da irregularidade imputada pelo Tribunal está no fato de que os pareceres técnico e jurídico não apresentaram ressalvas acerca da correlação temporal entre as etapas de execução física do objeto e o repasse dos recursos. Nesse sentido, haveria infringência aos arts. 42, caput, e 54, inciso II, da Portaria Interministerial MP/MF/MCT n.º 127/2008. Teria assim havido omissão e negligência dos pareceristas por aprovarem a celebração do ajuste tendo ciência da data do evento (12/6/2010 e 13/6/2010) , quando a exiguidade do prazo não recomendaria os atos de aprovação.
12.	Em que pese não ser recomendável autorizar qualquer convênio em cima do prazo de execução, a exegese das normas tidas por violadas não parece se referir à etapa de aprovação ou celebração dos convênios. O art. 42, caput, da Portaria n.º 127/2008 está no capítulo da norma que trata "da liberação dos recursos" dos convênios. Por outro lado, o art. 54, inciso II, da Portaria encontra-se no capítulo que trata "do acompanhamento e da fiscalização". Ambos os dispositivos estão no título da Portaria que trata "da execução" dos convênios. Abaixo, transcrevem-se os dois trechos da norma.
Art. 42. A liberação de recursos obedecerá ao cronograma de desembolso previsto no Plano de Trabalho e guardará consonância com as metas e fases ou etapas de execução do objeto do instrumento.
..........................................................................................................................................................
Art. 54. No acompanhamento e fiscalização do objeto serão verificados:
[...]
II - a compatibilidade entre a execução do objeto, o que foi estabelecido no Plano de Trabalho, e os desembolsos e pagamentos, conforme os cronogramas apresentados;
13.	Não há norma na referida Portaria que estabeleça prazo determinado ou mínimo para emissão de pareceres ou assinatura de convênios. Sendo assim, do ponto de vista legal, não houve descumprimento de norma pelos atos questionados. No mínimo, a capitulação legal das irregularidades foi equivocada, uma vez que as normas do parágrafo acima se aplicam à fase de execução dos convênios, cuja finalidade é assegurar que haja consistência entre as metas e fases executadas e a liberação dos recursos, compatibilizando-os com os planos e cronogramas aprovados. Os atos questionados neste processo são de etapa anterior, de aprovação técnica e jurídica e celebração do instrumento.
14.	A Unidade Técnica mencionou em seus argumentos que, à época do convênio, já existia no Ministério do Turismo norma estabelecendo prazo de antecedência mínima de trinta dias entre o recebimento das propostas e a data de início da vigência do convênio. No caso, tratava-se da Portaria n.º 153/2009. No entanto, entende-se que essa norma também não se aplica ao corrente caso para caracterizar a irregularidade. Ela se refere ao prazo de apresentação das propostas, e não de celebração do ajuste. Nesse sentido, aliás, dados do Siconv demonstram que a (o) proposta/plano de trabalho já estavam cadastrados desde 15/4/2010 (peça 22, pp. 4) , dois meses antes da vigência do termo.
15.	Cabe lembrar que no ano de assinatura do convênio, 2010, o Ministério do Turismo ainda não tinha o conjunto de normas disciplinadoras que possui hoje, a exemplo da Portaria n.º 112/2013, depois revogada pela Portaria n.º 182/2016, que estabeleceu regras e critérios para a formalização de instrumentos de transferência voluntária de recursos provenientes do Ministério.
16.	Nesse mesmo sentido, é importante ressaltar as conclusões a que chegou o Acórdão 1948/2017-TCU-Plenário, que tratou de monitoramento sistêmico nas deliberações dirigidas ao Ministério do Turismo com o objetivo de identificar os benefícios potenciais e efetivos da atuação do TCU. O Voto do referido acórdão afirma que desde 2010 houve a institucionalização da política pública do turismo no Ministério, com o estabelecimento de normas, procedimentos e instrumentos, definindo as prioridades e a forma de alcançá-las, de modo que foram verificados avanços notáveis na gestão interna do órgão. Assim, era de se esperar que na época do convênio ora analisado as regras e procedimentos hoje vigentes, de maior rigor e controle, não fossem adotados ou praticados.
17.	À exceção dessa observação relativa à data próxima da vigência do convênio em que aprovados os pareceres, os demais aspectos técnicos e jurídico-formais do ajuste aparentavam estar todos em ordem. Existia um plano de trabalho com justificativa do objeto, valores, metas, etapas e fases, cronograma de desembolso e plano de aplicação detalhado (peça 2, pp. 7-17) , a embasar o parecer técnico. Do mesmo modo, o parecer jurídico analisou a minuta proposta à luz da legislação sem encontrar falhas ou erros que desautorizassem a aprovação. Seria desproporcional multar os pareceristas por não alertarem sobre o início da vigência do ajuste quando não havia norma expressa proibitiva e o plano de trabalho continha todas as informações necessárias.
18.	Ao Senhor Carlos Alberto da Silva, chamado em audiência por assinar o convênio na condição de Secretário Nacional, estende-se as mesmas conclusões acerca dos pareceristas. Não havia norma, conforme já comentado, que proibisse a celebração do termo no dia da realização do evento. Ademais, o responsável emitiu seu ato baseado em pareceres autorizadores. Não é possível afirmar, como faz a Unidade Técnica, que os repasses federais seriam meros reembolsos de despesas, ou que haveria dúvida sobre a necessidade de aporte federal tendo em vista que o evento já estava para ser realizado e o pagamento só foi feito posteriormente. Não se olvide que a festa ocorreu em apenas dois dias, sendo natural que em casos do tipo a liquidação e pagamento das despesas ocorra um tempo após a festividade. A Secex-PR inclusive reconhece que o ex-Secretário agiu corretamente ao transferir os recursos (ordem bancária de 22/11/2010) dentro do prazo de validade do instrumento.
19.	Por fim, cabe citar o art. 22, caput, da Lei n.º 13.655/2018, que introduziu no ordenamento disposições sobre segurança jurídica e eficiência na criação e na aplicação do direito público. Diz o dispositivo que "na interpretação de normas sobre gestão pública, serão considerados os obstáculos e as dificuldades reais do gestor e as exigências das políticas públicas a seu cargo, sem prejuízo dos direitos dos administrados". Em seu § 1.º, consta também que "em decisão sobre regularidade de conduta ou validade de ato, contrato, ajuste, processo ou norma administrativa, serão consideradas as circunstâncias práticas que houverem imposto, limitado ou condicionado a ação do agente".
20.	Parece razoável supor que, diante das circunstâncias em que os gestores se encontravam no ano de 2010, quando centenas de convênios eram aprovados e assinados pelo Ministério do Turismo sem o controle e as normas que hoje fazem parte da realidade administrativa do órgão, ocorressem dificuldades práticas limitantes e condicionantes da ação dos agentes. Portanto, o art. 22 da nova lei de interpretação e aplicação do direito público é um fator a mais que milita a favor da exclusão da responsabilidade dos responsáveis.
21.	Pelo exposto, com as devidas vênias à Unidade Técnica, esta Representante do Ministério Público diverge em parte da proposta à peça 34, de modo que opina em igual sentido pelo julgamento das contas do Senhor Francisco Alípio Neves como irregulares, com condenação do responsável em débito pela importância de R$ 100.000,00, na data de ocorrência de 22/11/2010, e multa do art. 57 da Lei n.º 8.443/1992, porém propõe, ao contrário da Secex-PR, que sejam excluídos da relação processual, sem aplicação da multa do art. 58, inciso II, da Lei n.º 8.443/1992, os responsáveis Senhora Janaína Cristina Machado Pinto Amazonas, Senhora Manoelina Pereira Medrado e Senhor Carlos Alberto da Silva."
É o Relatório.

não há.

Procuradora-Geral Cristina Machado da Costa e Silva.

TOMADA DE CONTAS ESPECIAL. CONVÊNIO ENTRE O MINISTÉRIO DO TURISMO E O MUNICÍPIO DE São Sebastião do Umbuzeiro - PB. citação do ex-prefeito pela não encaminhamento da documentação exigida para a prestação de contas dos recursos repassados por força do Convênio 764/2010. Audiência de parecerista e gestor do órgão concedente em face da exiguidade de tempo entre a expedição do parecer e a data de realização do evento. INFRAÇÃO AO art. 42, caput E ao art. 54, inciso II, ambos da Portaria Interministerial MP/MF/MCT 127/2008. revelia do ex-prefeito. contas irregulares. débito e multa. acolhimento das razões de justificativa dos servidores do órgão concedente. exclusão da relação processual.

TOMADA DE CONTAS ESPECIAL (TCE)

Secretaria de Controle Externo de Tomada de Contas Especial (SecexTCE).

Cuidam os autos de Tomada de Contas Especial - TCE instaurada pelo Ministério do Turismo, em desfavor de Francisco Alípio Neves, ex-Prefeito do Município de São Sebastião do Umbuzeiro/PB, pelo não encaminhamento da documentação de prestação de contas dos recursos repassados ao Município por força do Convênio n.º 764/2010, cujo objeto era incentivar o turismo, por meio da realização do projeto "São João Antecipado", nos dias 12/6/2010 e 13/6/2010, no valor previsto de R$ 105.000,00, sendo R$ 100.000,00 do concedente e R$ 5.000,00 à conta do convenente.
A vigência do ajuste ficou estabelecida entre 12/6/2010 e 21/1/2011, e previa a apresentação da prestação de contas no prazo de 30 dias após o seu término. Os recursos federais foram repassados por meio de uma única ordem bancária, no valor de R$ 100.000,00, na data de 22/11/2010.
O Relatório do Tomador de Contas Especial concluiu pela impugnação integral das despesas efetuadas, tendo em vista que o Senhor Francisco Alípio Neves não tomou as medidas para que tais recursos fossem corretamente utilizados, cabendo-lhe a responsabilidade pelo dano ocasionado ao erário de R$ 100.000,00. Por meio do Relatório de Auditoria, Certificado de Auditoria e Parecer do Dirigente do Órgão de Controle Interno, com o conhecimento Ministerial, as instâncias opinativas pronunciaram-se em igual sentido.
Remetido o processo ao Tribunal, a unidade técnica promoveu a citação do referido gestor, por meio de correspondência ao endereço cadastrado na base da Secretaria da Receita Federal.
Efetuou-se, ainda, a audiência das Sras. Janaína Cristina Machado Pinto Amazonas e Manoelina Pereira Medrado e do Sr. Carlos Alberto da Silva, agentes que atuavam junto à concedente, por meio de ofícios datados de 12/4/2016. 
O ex-prefeito, após a regular citação, deixou transcorrer in albis o prazo regimental para o recolhimento do débito ou apresentação das alegações de defesa com a respectiva documentação apta a comprovar a legalidade na aplicação dos recursos federais recebidos.
Os demais responsáveis ouvidos em audiência apresentaram suas razões de justificativas (peças 21, 22 e 25) .
Após análise, a unidade instrutiva concluiu pela irregularidade das contas do ex-prefeito, com a imputação do débito integral e a aplicação da multa do art. 57 da Lei 8.443/1992.
Propôs ainda, a rejeição das razões de justificativa dos servidores do órgão concedente, e, em atendimento ao disposto no parágrafo único do art. 19 da Lei 8.443/1992, a aplicação da multa prevista no art. 58, inciso II, do mesmo normativo legal desses responsáveis.
O representante do Ministério Público concordou com o encaminhamento em relação ao ex-prefeito. No entanto, divergiu do encaminhamento sugerido em relação aos servidores do Ministério do Turismo, propondo a exclusão dos mesmos da relação processual.
Feito esse breve introito, passo ao exame do mérito.
Em relação às audiências realizadas, acompanho a análise realizada pelo Parquet, acolhendo seu parecer como razões de decidir. Por elucidativa, repiso parcialmente a sua análise por meio da transcrição a seguir:
"9. Em suma, os agentes que representavam o órgão concedente foram chamados a se explicar por atos praticados favoráveis à celebração do Convênio n.º 764/2010, 'quando era sabido que, ante a exiguidade de tempo entre a expedição do parecer e a data de realização do evento, haveria a infringência ao art. 42, caput, ao art. 54, inciso II, ambos da Portaria Interministerial MP/MF/MCT 127/2008'.
10.	A Senhora Manoelina Pereira Medrado, pela aprovação de parecer jurídico favorável em 12/6/2010, já no primeiro dia de realização do evento. A Senhora Janaína Cristina Machado Pinto Amazonas, pela aprovação de parecer técnico favorável em 10/6/2010. E o Senhor Carlos Alberto da Silva, pela assinatura do convênio em 12/6/2010. Em todos os casos, arguiu-se o exíguo prazo entre a prática dos atos (aprovação de pareceres e assinatura) e a data de execução do objeto do convênio, o que contrariaria a legislação vigente.
11.	O cerne da irregularidade imputada pelo Tribunal está no fato de que os pareceres técnico e jurídico não apresentaram ressalvas acerca da correlação temporal entre as etapas de execução física do objeto e o repasse dos recursos. Nesse sentido, haveria infringência aos arts. 42, caput, e 54, inciso II, da Portaria Interministerial MP/MF/MCT n.º 127/2008. Teria assim havido omissão e negligência dos pareceristas por aprovarem a celebração do ajuste tendo ciência da data do evento (12/6/2010 e 13/6/2010) , quando a exiguidade do prazo não recomendaria os atos de aprovação.
12.	Em que pese não ser recomendável autorizar qualquer convênio em cima do prazo de execução, a exegese das normas tidas por violadas não parece se referir à etapa de aprovação ou celebração dos convênios. O art. 42, caput, da Portaria n.º 127/2008 está no capítulo da norma que trata "da liberação dos recursos" dos convênios. Por outro lado, o art. 54, inciso II, da Portaria encontra-se no capítulo que trata "do acompanhamento e da fiscalização". Ambos os dispositivos estão no título da Portaria que trata "da execução" dos convênios. [...]
13.	Não há norma na referida Portaria que estabeleça prazo determinado ou mínimo para emissão de pareceres ou assinatura de convênios. Sendo assim, do ponto de vista legal, não houve descumprimento de norma pelos atos questionados. No mínimo, a capitulação legal das irregularidades foi equivocada, uma vez que as normas do parágrafo acima se aplicam à fase de execução dos convênios, cuja finalidade é assegurar que haja consistência entre as metas e fases executadas e a liberação dos recursos, compatibilizando-os com os planos e cronogramas aprovados. Os atos questionados neste processo são de etapa anterior, de aprovação técnica e jurídica e celebração do instrumento.
14.	A Unidade Técnica mencionou em seus argumentos que, à época do convênio, já existia no Ministério do Turismo norma estabelecendo prazo de antecedência mínima de trinta dias entre o recebimento das propostas e a data de início da vigência do convênio. No caso, tratava-se da Portaria n.º 153/2009. No entanto, entende-se que essa norma também não se aplica ao corrente caso para caracterizar a irregularidade. Ela se refere ao prazo de apresentação das propostas, e não de celebração do ajuste. Nesse sentido, aliás, dados do Siconv demonstram que a proposta/plano de trabalho já estavam cadastrados desde 15/4/2010 (peça 22, pp. 4) , dois meses antes da vigência do termo.
15.	Cabe lembrar que no ano de assinatura do convênio, 2010, o Ministério do Turismo ainda não tinha o conjunto de normas disciplinadoras que possui hoje, a exemplo da Portaria n.º 112/2013, depois revogada pela Portaria n.º 182/2016, que estabeleceu regras e critérios para a formalização de instrumentos de transferência voluntária de recursos provenientes do Ministério.
16.	Nesse mesmo sentido, é importante ressaltar as conclusões a que chegou o Acórdão 1948/2017-TCU-Plenário, que tratou de monitoramento sistêmico nas deliberações dirigidas ao Ministério do Turismo com o objetivo de identificar os benefícios potenciais e efetivos da atuação do TCU. O Voto do referido acórdão afirma que desde 2010 houve a institucionalização da política pública do turismo no Ministério, com o estabelecimento de normas, procedimentos e instrumentos, definindo as prioridades e a forma de alcançá-las, de modo que foram verificados avanços notáveis na gestão interna do órgão. Assim, era de se esperar que na época do convênio ora analisado as regras e procedimentos hoje vigentes, de maior rigor e controle, não fossem adotados ou praticados.
17.	À exceção dessa observação relativa à data próxima da vigência do convênio em que aprovados os pareceres, os demais aspectos técnicos e jurídico-formais do ajuste aparentavam estar todos em ordem. Existia um plano de trabalho com justificativa do objeto, valores, metas, etapas e fases, cronograma de desembolso e plano de aplicação detalhado (peça 2, pp. 7-17) , a embasar o parecer técnico. Do mesmo modo, o parecer jurídico analisou a minuta proposta à luz da legislação sem encontrar falhas ou erros que desautorizassem a aprovação. Seria desproporcional multar os pareceristas por não alertarem sobre o início da vigência do ajuste quando não havia norma expressa proibitiva e o plano de trabalho continha todas as informações necessárias.
18.	Ao Senhor Carlos Alberto da Silva, chamado em audiência por assinar o convênio na condição de Secretário Nacional, estende-se as mesmas conclusões acerca dos pareceristas. Não havia norma, conforme já comentado, que proibisse a celebração do termo no dia da realização do evento. Ademais, o responsável emitiu seu ato baseado em pareceres autorizadores. Não é possível afirmar, como faz a Unidade Técnica, que os repasses federais seriam meros reembolsos de despesas, ou que haveria dúvida sobre a necessidade de aporte federal tendo em vista que o evento já estava para ser realizado e o pagamento só foi feito posteriormente. Não se olvide que a festa ocorreu em apenas dois dias, sendo natural que em casos do tipo a liquidação e pagamento das despesas ocorra um tempo após a festividade. A Secex-PR inclusive reconhece que o ex-Secretário agiu corretamente ao transferir os recursos (ordem bancária de 22/11/2010) dentro do prazo de validade do instrumento.
19.	Por fim, cabe citar o art. 22, caput, da Lei n.º 13.655/2018, que introduziu no ordenamento disposições sobre segurança jurídica e eficiência na criação e na aplicação do direito público. Diz o dispositivo que "na interpretação de normas sobre gestão pública, serão considerados os obstáculos e as dificuldades reais do gestor e as exigências das políticas públicas a seu cargo, sem prejuízo dos direitos dos administrados". Em seu § 1.º, consta também que "em decisão sobre regularidade de conduta ou validade de ato, contrato, ajuste, processo ou norma administrativa, serão consideradas as circunstâncias práticas que houverem imposto, limitado ou condicionado a ação do agente".
20.	Parece razoável supor que, diante das circunstâncias em que os gestores se encontravam no ano de 2010, quando centenas de convênios eram aprovados e assinados pelo Ministério do Turismo sem o controle e as normas que hoje fazem parte da realidade administrativa do órgão, ocorressem dificuldades práticas limitantes e condicionantes da ação dos agentes. Portanto, o art. 22 da nova lei de interpretação e aplicação do direito público é um fator a mais que milita a favor da exclusão da responsabilidade dos responsáveis."
Assim, apesar dos precedentes deste Tribunal que responsabilizaram os servidores dos órgãos concedentes por fragilidades na assinatura, a jurisprudência mais recente aponta no sentido de que havia uma falha sistêmica vivenciada pelo órgão à época do convênio em questão.
O ponto de virada desse entendimento foi o Acórdão 1948/2017-TCU-Plenário, da relatoria do Ministro Vital do Rêgo, o qual promoveu um realinhamento jurisprudencial na direção de se buscar a efetividade da política de transferência de recursos aos eventos patrocinados pela pasta do Turismo a partir daquele momento.
Nesse sentido estão os Acórdãos 8.786/2017, 8.787/2017 e 5.834/2018, todos da 1ª Câmara e da relatoria do Ministro Bruno Dantas. Há, ainda, acórdãos que reconheceram essa situação sobre os gestores do Mtur que têm sua conduta em exame, à exemplo do Acórdão 1526/2018-TCU-Segunda Câmara, de relatoria do Ministro José Múcio e do Acórdão 834/2019-TCU-Segunda Câmara, da lavra da Ministra Ana Arraes.
No caso em exame, não existia norma específica à época, vedando a aprovação do convênio nas datas analisadas, e os dados do Siconv demonstram que a proposta e o plano de trabalho já estavam cadastrados desde 15/4/2010, dois meses antes da vigência do termo, cumprindo-se o prazo de antecedência mínima de trinta dias entre o recebimento das propostas e a data de início da vigência do convênio, na forma da Portaria 153/2009, que regia a celebração dos convênios à época. Assim, sob o aspecto da legalidade estrita, não houve infringência da norma.
Quanto ao ex-prefeito, a revelia ante o dever de comprovar a boa e regular utilização dos recursos públicos recebidos autoriza, desde já, o julgamento das presentes contas. 
Com efeito, há jurisprudência pacífica no âmbito desta Corte de Contas no sentido de que, ex vi do art. 70, parágrafo único, da Constituição Federal, e do art. 93 do Decreto-lei 200/1967, o ônus de comprovar a regularidade integral na aplicação dos recursos públicos compete ao gestor, por meio de documentação consistente, que demonstre cabalmente os gastos efetuados, bem assim o nexo causal entre estes e os recursos repassados, o que não ocorreu no presente caso, ante a ausência de comprovação da efetiva realização do objeto pactuado que propiciou a ocorrência da impugnação total das despesas realizadas com recursos do Convênio 764/2010 (Siconv 737608/2010) .
Nesse passo, concordo com a instrução de mérito da unidade técnica, com os ajustes propostos pelo Parquet, que abordaram, com bastante propriedade, todas as questões necessárias ao deslinde do feito, esgotando a análise da matéria e tornando desnecessária a adução de considerações adicionais.
Sendo assim, acolho, como razões de decidir os argumentos e conclusões oferecidos pela unidade técnica, com os ajustes do MPTCU, e, destarte, entendo que o Tribunal deve proferir julgamento pela irregularidade das contas do ex-prefeito, condenando-o ao pagamento do débito apurado nos autos e aplicando-lhe a multa prevista no art. 57 da Lei 8.443/1992.
Em acréscimo, devem ser autorizados, desde já, o parcelamento do débito e da multa, bem assim a respectiva cobrança judicial, caso não atendida a notificação.
Por fim, como alvitrado, faz-se necessária também a remessa de cópia da deliberação a ser proferida, ao órgão regional da Procuradoria da República no Estado da Paraíba, para as providências cabíveis, ex vi do § 7o, in fine, do art. 209 do Regimento Interno do TCU.
		Ante o exposto, VOTO por que seja adotada a deliberação que ora submeto a este Colegiado.
TCU, Sala das Sessões Ministro Luciano Brandão Alves de Souza, em 22 de setembro de 2020.
AROLDO CEDRAZ 
Relator